ACORDAO-COMPLETO-2519409

ACÓRDÃO 1921/2022 ATA 9/2022 - PRIMEIRA CÂMARA

VISTOS, relatados e discutidos estes autos referentes à prestação de contas anual do Departamento Regional do Serviço Social da Indústria no Distrito Federal (Sesi/DF) relativa ao exercício de 2016.
ACORDAM os ministros do Tribunal de Contas da União, reunidos em sessão da 1ª Câmara, ante as razões expostas pelo relator, em: 
9.1. considerar revel, para todos os efeitos, o Sr. Albano Esteves de Abreu, dando prosseguimento ao processo, nos termos do art. 12, § 3º, da Lei 8.443/1992;
9.2. acolher as alegações de defesa apresentadas pelo Sr. Jamal Jorge Bittar;
9.3. rejeitar as razões de justificativa apresentadas pelo Sr. Jamal Jorge Bittar; 
9.4. julgar irregulares as contas dos Srs. Jamal Jorge Bittar e Albano Esteves de Abreu, com fundamento nos arts. 1º, I, e 16, III, "b", da Lei 8.443/1992, c/c os arts. 19, parágrafo único, e 23, III, da mesma lei;
9.5. julgar regulares as contas dos Srs. Antônio Sales Rocha, Arnaldo de Faria, Elson Ribeiro e Póvoa, Jorge Luiz Salomão, José Olímpio Neto, Mabel de Bonis Almeida Simões, Marcelo Ribeiro Bilac, Maria de Lourdes da Silva, Miguel Nabut, Paulo Eduardo Montenegro de Ávila e Silva, Paulo Sérgio Pereira, Pedro Henrique Achcar Verano, Priscila Bezerra Temperani e Sergio Leandro Galvão de Souza, com fundamento nos arts. 1º, I, 16, I, 17 e 23, I, da Lei 8.443/1992, dando-lhes quitação plena;
9.6. aplicar aos Srs. Jamal Jorge Bittar e Albano Esteves de Abreu, individualmente, a multa prevista no art. 58, I, da Lei 8.443/1992, no valor de R$ 30.000,00 (trinta mil reais) , fixando o prazo de 15  (quinze) dias, a contar da notificação, para que comprovem, perante este Tribunal (art. 214, III, "a", do RI/TCU) , o recolhimento das dívidas aos cofres do Tesouro Nacional, atualizada monetariamente desde a data do presente acórdão até a do efetivo recolhimento, se forem pagas após o vencimento, na forma da legislação em vigor;
9.7. autorizar, desde logo, se requerido, com fundamento no art. 26 da Lei 8.443/1992, c/c o art. 217, §§ 1º e 2º, do RI/TCU, o parcelamento das dívidas em até 36 parcelas, incidindo, sobre cada parcela, corrigida monetariamente, os correspondentes acréscimos legais, fixando-lhes o prazo de 15  (quinze)  dias, a contar do recebimento da notificação, para comprovarem, perante o Tribunal, o recolhimento da primeira parcela, e de 30  (trinta)  dias, a contar da parcela anterior, para comprovarem o recolhimento das demais parcelas, devendo incidir, sobre cada valor mensal, atualizado monetariamente, os juros de mora devidos, no caso do débito, na forma prevista na legislação em vigor, alertando os responsáveis de que a falta de comprovação do pagamento de qualquer parcela importará o vencimento antecipado do saldo devedor, nos termos do § 2º do art. 217 do Regimento Interno deste Tribunal; 
9.8. autorizar, desde logo, nos termos dos arts. 219, II, do RI/TCU e 28, II, da Lei 8.443/1992, a cobrança judicial das dívidas, caso não atendidas as notificações;
9.9. enviar cópia deste acórdão aos responsáveis e ao Sesi/DF, informando-lhes que o inteiro teor da presente deliberação estará disponível, no dia seguinte a sua oficialização, para a consulta no endereço www.tcu.gov.br/acordaos.

Prestação de Contas Ordinária do Departamento Regional do Sesi no Distrito Federal relativa ao Exercício Financeiro de 2016.

Primeira Câmara

Departamento Regional do Sesi no Distrito Federal.

3. Interessados/Responsáveis:
3.1. Interessado: Serviço Social da Indústria - Departamento Nacional (33.641.358/0001-52).
3.2. Responsáveis: Albano Esteves de Abreu (XXX.059.621-XX); Antônio Sales Rocha (XXX.503.097-XX); Arnaldo de Faria (XXX.820.271-XX); Elson Ribeiro e Póvoa (XXX.388.571-XX); Jamal Jorge Bittar (XXX.413.711-XX); Jorge Luiz Salomão (XXX.440.276-XX); José Olímpio Neto (XXX.830.801-XX); Mabel de Bonis Almeida Simões (XXX.979.897-XX); Marcelo Ribeiro Bilac (XXX.640.311-XX); Maria de Lourdes da Silva (XXX.679.631-XX); Miguel Nabut (XXX.639.531-XX); Paulo Eduardo Montenegro de Ávila e Silva (XXX.234.801-XX); Paulo Sérgio Pereira (XXX.626.951-XX); Pedro Henrique Achcar Verano (XXX.345.391-XX); Priscila Bezerra Temperani (XXX.538.050-XX); Sergio Leandro Galvão de Souza (XXX.320.351-XX).

13.1. Ministros presentes: Benjamin Zymler (na Presidência) e Jorge Oliveira.
13.2. Ministro-Substituto convocado: Augusto Sherman Cavalcanti.
13.3. Ministro-Substituto presente: Weder de Oliveira (Relator).

WEDER DE OLIVEIRA

Reproduzo a seguir, com ajustes de forma pertinentes, a instrução da Secretaria de Controle Externo do Desenvolvimento Econômico (SecexDesenvolvimento) [footnoteRef:2]: [2:  Peça 161.] 
"INTRODUÇÃO
1. Cuidam os autos de prestação de contas anuais do Serviço Social da Indústria - Departamento Regional do Distrito Federal (Sesi/DF) , relativa ao exercício de 2016.
2. O Serviço Social da Indústria (Sesi) foi criado por meio do Decreto-Lei 9.403, de 25/6/1946, tendo sido regulamentado pelo Decreto 57.375 de 2/12/1965. É um sistema federativo de entidades que desenvolvem ações voltadas ao trabalhador da indústria. 
3. Embora o Sistema como um todo tenha sua origem na década de 1940, o Departamento Regional do Sesi do Distrito Federal (Sesi/DF) foi criado mais tarde, em 1973, sendo instituído oficialmente no dia 1º de janeiro de 1974. A entidade tem por finalidade a busca pela melhoria da qualidade de vida do trabalhador do Distrito Federal e pelo desenvolvimento sustentável do segmento da indústria, por meio da prestação de serviços voltados à educação, segurança e saúde no trabalho.
4. De acordo com informações do relatório de gestão, na Educação os esforços estão direcionados às seguintes áreas: Ensino Fundamental, com atuação do 1º ao 9º ano; Ensino Médio; EJA - Educação de Jovens e Adultos, com ênfase nos anos finais do ensino fundamental e médio; Educação Continuada, com destaque aos cursos de formação e palestras em saúde. 
5. Em Qualidade de Vida, as ações estão focadas nos seguintes campos: Segurança e Saúde no Trabalho; Atenção Médica; Atenção Odontológica; Assessoria e Consultoria em Saúde; Vacinação; Auxílio e Diagnóstico. No universo da Segurança e Saúde no Trabalho, atua-se também nas áreas de Responsabilidade Social; Soluções em Vida Saudável; Esporte; Atividades Físicas; Lazer Social; Alimentação e Nutrição.
HISTÓRICO
6. O processo foi protocolado em 2/1/2018.
7. Em instrução inicial datada de 16/4/2019 (peça 11) , a SecexPrevidência procedeu análise preliminar das contas, concluindo pela necessidade de saneamento dos autos mediante realização de audiência dos Srs. Jamal Jorge Bittar (CPF XXX.413.711-XX) e Albano Esteves de Abreu (CPF XXX.059.621-XX) , Diretor Regional e Superintendente do Sesi/DF, para apresentação de razões de justificativa pelos seguintes fatos:
	a) uso indevido de 70,17% do valor destinado ao Programa da Gratuidade para treinamento de funcionários do Sistema S, em detrimento do público-alvo do programa, em violação ao art. 69, §3º, combinado com o art. 6º, §2º, do Decreto 57.375/1965;
	b) utilização de metodologia de rateio das despesas no exercício de 2016 em que elevadas despesas indiretas e de custeio do Sesi/DF foram absorvidas por rateio pela área de educação, com vistas ao atingimento da meta financeira da Gratuidade, em detrimento da respectiva execução física, situação que vai de encontro ao art. 69, §3º, combinado com o art. 6º, §2º, do Decreto 57.375/1965 (item 6, parágrafos 77 a 99, desta instrução) .
8. Adicionalmente, a mesma instrução entendeu cabível a realização de diligência ao Sesi/DF para que informasse as ações adotadas para a implementação das recomendações contidas no Relatório de Auditoria Anual de Contas 201701127 da CGU, detalhando ainda os planos de ação e os prazos para implementação, caso ainda não finalizados.
9. As medidas foram aprovadas pela Secretaria, com expedição dos ofícios das audiências e da diligência (peças 13 a 15) .
10.  Deferida prorrogação de prazo para atendimento, foram protocoladas respostas aos ofícios pelo Sr. Jamal Jorge Bittar e pelo Sesi/DF (peças 22 e 23) . O Sr. Albano Esteves de Abreu não apresentou resposta à audiência.
11.  A análise das manifestações foi realizada em 6/1/2020 (peça 26) pela SecexTrabalho, unidade técnica que passou a deter a clientela do Sistema S. A proposta foi pelo acatamento das razões de justificativas do Sr. Jamal Jorge Bittar, estendendo-as para o Sr. Albano Esteves de Abreu que ficou revel, quanto ao uso indevido de 70,17% do valor destinado ao Programa da Gratuidade para treinamento de funcionários do Sistema S, em detrimento do público-alvo do programa. Para os demais responsáveis, foi proposto julgamento pela regularidade das contas. A proposta teve concordância por parte da Secretaria e do Ministério Público (peças 27 e 28) .
12.  No entanto, submetido o processo ao Ministro Relator, foi proferido Despacho em 3/6/2020 (peça 29) com entendimento divergente.
13.  No despacho, o Relator determinou a realização de diligência para obtenção de esclarecimentos sobre os seguintes aspectos (peça 29, parágrafos 10-29) :
a) se houve destinação, em anos anteriores, de recursos destinados ao programa de gratuidade para treinamento de funcionários da entidade; 
b) de que maneira se deu a complementação dos valores indevidamente destinados à capacitação de funcionários ao programa de gratuidade do exercício de 2017; 
c) ato normativo (portaria, resolução, decisão colegiada ou ata de reunião) que autorizou a destinação dos recursos do programa de gratuidade para a capacitação de funcionários. 
14.  No mesmo documento, o Relator não convalidou a audiência realizada sobre o descompasso entre as metas físicas e financeiras das ações de gratuidade, desconsiderando as análises já realizadas sobre o tema. Ordenou, assim, que a Unidade Técnica promovesse oitiva do Sesi/DF para que se pronunciasse sobre o seguinte (peça 29, parágrafos 30-38) :
'Utilização de metodologia de rateio das despesas no exercício de 2016, em que elevadas despesas indiretas e de custeio do Sesi/DF foram absorvidas por rateio pela área de educação, com vistas ao atingimento da meta financeira da Gratuidade, em detrimento da respectiva execução física, situação que vai de encontro ao art. 69, §3º, combinado com o art. 6º, §2º, do Decreto 57.375/1965.'
15.  Adicionalmente, o Min. Relator determinou que a SecexTrabalho reanalisasse a constatação 1.1.1.3 do Relatório de Auditoria da CGU (peça 6) que trata da 'impossibilidade de avaliar a correspondência entre os gastos dispendidos e as ações desenvolvidas no Programa Vira Vida, afetando a aferição do atingimento da meta de aplicação de 1/3 da Receita Líquida de Contribuição Compulsória (RLCC) em Educação no exercício 2016'. Para tanto, autorizou a realização de citações a respeito da irregularidade apontada.
16.  Assim, nova instrução da SecexTrabalho foi produzida para processamento dessas deliberações (peça 31) , com encaminhamento pela citação do Sr. Jamal Jorge Bittar, Diretor Regional do Sesi/DF, em decorrência da autorização de gastos no montante de R$ 2.459.236,16 para o Programa Vira Vida, sem que tivessem sido apresentadas a comprovação da regularidade dos gastos, nem a descrição detalhada das ações do Programa, solicitando informações sobre todas as atividades desenvolvidas, correspondentes gastos e beneficiários do programa.
17.  Foi encaminhada também diligência ao Sesi/DF para pronunciamento sobre destinação, em anos anteriores, de recursos para o programa de gratuidade para treinamento de funcionários da entidade, bem como oitiva da entidade sobre a utilização da metodologia de rateio das despesas no exercício de 2016, em que elevadas despesas indiretas e de custeio do Sesi/DF foram absorvidas por rateio pela área de educação, com vistas ao atingimento da meta financeira da Gratuidade, em detrimento da respectiva execução física.
18.  Com autorização por meio de pronunciamento da Unidade (peça 32) , os ofícios de citação do responsável (peça 34) e diligência/oitiva do Sesi/DF (peça 35) foram regularmente expedidos. Foram solicitadas e deferidas prorrogações de prazo para atendimento das demandas (peças 38-41) .
19.  O Sr. Jamal Jorge Bittar, Diretor Regional do Sesi/DF, apresentou alegações de defesa por meio de documento não numerado (peça 42) , acompanhado de extensa documentação relacionada ao Programa ViraVida (peças 43-109 e 118-129) .
20.  Por sua vez, o Sesi/DF encaminhou documento sem numeração em resposta à diligência/oitiva (peça 110) , com anexos juntados nas peças 111-116 e 130.
21.  Distribuídos os autos para instrução após medidas preliminares (peça 133) , verificou-se falha no direcionamento da oitiva, a qual havia sido dirigida ao Sesi/DF, enquanto o despacho do Ministro Relator expressamente determinou que fosse encaminhada ao Departamento Nacional do Sesi (peça 29, itens 30 a 37) .
22.  Outrossim, considerou-se que as respostas de diligência apresentadas pelo Sesi/DF foram incompletas e imprecisas, sendo necessária reiteração, nos seguintes termos:
b) com fulcro nos arts. 10, § 1º, e 11 da Lei 8.443/1992 c/c o art. 157 do RI/TCU, reiterar a diligência ao Departamento Regional do Sesi no Distrito Federal (Sesi/DF) realizada por meio do Ofício 27073/2020-TCU/Seproc, para que, no prazo de 15 (quinze) dias, sejam encaminhados os seguintes documentos / informações: 
b.1) se houve destinação, em anos anteriores, de recursos destinados ao programa de gratuidade para treinamento de funcionários da entidade; 
b.2) de que maneira se deu a complementação dos valores indevidamente destinados à capacitação de funcionários ao programa de gratuidade do exercício de 2017; 
b.3) ato normativo (portaria, resolução, decisão colegiada ou ata de reunião) que autorizou a destinação dos recursos do programa de gratuidade para a capacitação de funcionários. 
[obs. 1: encaminhar cópia do despacho do Ministro-Relator à peça 29 e da presente instrução ao Sesi/DF a fim de subsidiar a resposta daquela entidade] 
[obs. 2: alertar que a resposta deve apresentar as informações solicitadas de forma clara e objetiva, devidamente acompanhadas da pertinente documentação comprobatória] 
[obs. 3: alertar, ainda, que o não atendimento a diligência do Relator ou a decisão do Tribunal, no prazo fixado, sem causa justificada, poderá ensejar a aplicação da multa prevista no art. 58, inciso IV, da Lei 8.443/1992]
23.  As novas diligências foram regularmente autorizadas (peça 134) e expedidas.
24.  Após solicitação e deferimento de prorrogação de prazos para atendimento, foram juntadas respostas à oitiva/diligência, da seguinte forma:
	a) Manifestação do Sesi/DF: peças 140, 145-146, 150, 152-153 e 156-157;
	b) Manifestação do Sesi/DN: peça 155.
EXAME TÉCNICO
25.  O objetivo do exame em tela é verificar o desempenho e a conformidade da gestão dos responsáveis, por meio da análise das informações contidas no Relatório de Gestão da Entidade, no Relatório de Auditoria Anual das Contas da CGU, nas demais peças que compõem os autos do processo de contas, informações oriundas de pesquisas em sistemas informatizados e em outros processos conexos às contas.
26.  Adicionalmente, serão também avaliadas no presente exame técnico as questões suscitadas pelo Min. Relator, com base nos apontamentos da auditoria realizada pela Controladoria-Geral da União, conforme itens a seguir:
26.1.	Avaliação do Programa de Gratuidade do Sesi/DF, com enfoque nas análises específicas: i) se houve destinação, em anos anteriores, de recursos destinados ao programa de gratuidade para treinamento de funcionários da entidade; ii) de que maneira se deu a complementação dos valores indevidamente destinados à capacitação de funcionários ao programa de gratuidade do exercício de 2017; iii) ato normativo (portaria, resolução, decisão colegiada ou ata de reunião) que autorizou a destinação dos recursos do programa de gratuidade para a capacitação de funcionários;
26.2.	Utilização de metodologia de rateio das despesas no exercício de 2016, em que elevadas despesas indiretas e de custeio do Sesi/DF foram absorvidas por rateio pela área de educação, com vistas ao atingimento da meta financeira da Gratuidade, em detrimento da respectiva execução física, situação que vai de encontro ao art. 69, §3º, combinado com o art. 6º, §2º, do Decreto 57.375/1965;
26.3.	Impossibilidade de avaliar a correspondência entre os gastos despendidos e as ações desenvolvidas no Programa Vira Vida, afetando a aferição do atingimento da meta de aplicação de 1/3 da Receita Líquida de Contribuição Compulsória (RLCC) em Educação no exercício 2016.
27.  A avaliação dos itens questionados pelo Relator considerará também as alegações de defesa apresentadas pelo Sr. Jamal Bittar em resposta à citação por ter autorizado a realização de gastos no montante de R$ 2.459.236,16 no Programa Vira Vida, sem que tivessem sido apresentadas a comprovação da regularidade dos gastos, nem a descrição detalhada das ações do Programa, bem como as manifestações do Sesi/DN e Sesi/DF em resposta às diligências e/ou oitivas promovidas no presente processo.
I.	 Avaliação da conformidade das peças que compõem o processo
28.  A peça 1 contém o relatório de gestão do Sesi/DF, com o rol de responsáveis na peça 2.
29.  O presidente do Conselho Regional expediu resolução com aprovação das contas do Sesi/DF (peça 3) . O relatório do auditor independente atesta que as demonstrações contábeis representam adequadamente a posição patrimonial e financeira da entidade (peça 4) .
30.  A Controladoria-Geral da União (CGU) apresentou os documentos pertinentes às contas, quais sejam, o Relatório de Auditoria Anual de Contas (peça 6) , o Certificado de Auditoria (peça 7) , bem como o Parecer do Dirigente do órgão (peça 8) . O Ministro de Estado do Desenvolvimento Social atesta haver tomado conhecimento das conclusões da CGU (peça 10) .
II. Rol de responsáveis
31.  Do rol de responsáveis (peça 2) , constam todos aqueles que desempenharam durante o período a que se referem as presentes contas, as naturezas de responsabilidade definidas no art. 10 da Instrução Normativa - TCU 63/2010.
III. Processos conexos e contas de exercícios anteriores 
32.  Em consulta ao sistema Processus deste TCU, não foram identificados processos que possam interferir no exame das presentes contas.
33.  De todo modo, cumpre registrar a existência do TC Processo 023.520/2018-3, da relatoria do Ministro André de Carvalho, que trata de denúncia formulada contra o Sesi/DF, Senai/DF, IEL/DF e Fibra, cujas apurações se encontram em andamento.
IV. Relatório de Gestão (peça 1) 
34.  O Relatório de Gestão (peça 1) apresenta a estrutura e as ações desenvolvidas pelo Sesi/DF. Está dividido nos seguintes tópicos: visão geral da entidade, com o organograma e os macroprocessos da organização (p. 24-28) , planejamento organizacional e desempenhos orçamentário e operacional (p. 33-63) , governança, gestão de risco e controles internos (p. 63-67) , relacionamento com a sociedade (p. 68-69) , desempenho financeiro e informações contábeis (p. 70-71) , áreas especiais da gestão (p. 72-83) , e conformidade da gestão e demandas dos órgãos de controle (p. 84-89) ,
35.  O documento destaca que a receita efetiva para 2016 foi de R$ 117.876.403,90, enquanto a execução orçamentária foi de R$ 115.611.224,03 (peça 1, p. 39 e 40) . 
36.  De acordo com o Relatório de Gestão da entidade (peça 1, p. 24) , para a educação, o Sesi/DF tem como objetivo principal contribuir para o crescimento da indústria local, formando mão de obra qualificada e profissionais éticos, críticos, capazes de contribuir para o crescimento do País. Em 2016 foram desenvolvidos os seguintes programas: Ensino Fundamental; Ensino Médio - EBEP; EJA - Educação de Jovens e Adultos e ECO - Educação Continuada.
37.  Acerca do Relatório de Gestão cumpre relatar algumas informações adicionais.
IV.1. Comportamento das atividades finalísticas
38.  Quanto à execução finalística na área de educação, os dados apresentados pela entidade mostram que, do número de matrículas novas planejadas (8.785) , somente 26,80% (2.354) foram efetivadas. Por outro lado, a execução financeira foi de 93,32% (valores de R$ 12.824.145,26 no orçamento revisado e R$ 11.967.201,09 no orçamento realizado) , conforme peça 1, p. 37.
39.  Em relação às atuações direcionadas a segurança e saúde no trabalho, a entidade registra que desenvolveu ações de promoção do estilo de vida saudável para os trabalhadores da indústria, provendo soluções em saúde e segurança do trabalhador, estimulou a gestão socialmente responsável, e estreitou o relacionamento com o segmento industrial (peça 1, p. 17) . 
40.  A entidade apresentou também os números para a execução finalística na área de segurança e saúde no trabalho (peça 1, p. 45) . Nesse caso, a totalização dos dados da execução física mostra que o planejamento previa o atendimento de 2.227.300 pessoas, mas somente 1.621.369 (72,80%) foram atendidas. Na execução financeira, R$ 34.044.780,90 foram previstos e R$ 31.764.758,32 (93,30%) executados.
IV.2. Gestão de Pessoas
41.  Conforme relatório de gestão do Sesi/DF (peça 1, p. 61) , a unidade contava com 934 funcionários e 29 funções de confiança.
42.  As despesas com pessoal (celetistas) totalizaram R$ 51.761.055,74 (peça 1, p. 62) , o que indica elevação expressiva em relação aos exercícios anteriores - R$ 38.177.230,69 em 2015 e R$ 28.043.785,86 em 2014.
IV.3. Estrutura de governança
43.  De acordo com as informações do relatório (peça 1, p. 57) , o Serviço Social da Indústria, para realização das suas finalidades, corporifica órgãos normativos e órgãos de administração, de âmbito nacional e de âmbito regional. São órgãos normativos, de natureza colegiada:
	a) O Conselho Nacional, com jurisdição em todo o país;
	b) Os Conselhos Regionais, com jurisdição no DF.
44.  São órgãos de administração, funcionando sob direção unitária:
	a) O Departamento Nacional, com jurisdição em todo o país;
	b) O Departamento Regional com jurisdição no DF.
45.  As competências e atribuições dos órgãos normativos, estão descritas no Regulamento do Serviço Social da Indústria. Os órgãos regionais, embora sujeitos às diretrizes e normas gerais prescritas pelos órgãos nacionais, bem como à correição e fiscalização inerentes a eles, são autônomos no que se refere à administração de seus serviços, gestão de seus recursos, regime de trabalho e relações empregatícias.
46.  Sobre a questão da implementação de auditoria interna no Sesi/DF (peça 1, p. 59) , o relatório registra que embora a CGU recomende que as entidades do Sistema S possuam unidades de auditorias internas para apresentação de parecer de auditoria no processo de contas anual, o Acórdão 5853/2012 teria excluído os serviços sociais autônomos entre as entidades obrigadas a organizarem unidade de auditoria interna. Em consequência disso, consigna que, considerando a inexistência de determinação legal ou regimental que obrigue o Sesi a providenciar a instituição de auditora interna, é posicionamento institucional não o fazer, sendo a estrutura organizacional matéria de competência interna das casas, que já seriam fiscalizadas pela CGU e TCU.
V. Constatações do Controle Interno
47.  O escopo dos trabalhos de auditoria do órgão de controle interno foi firmado por meio de Ata de Reunião realizada em 29/11/2016 (peça 6, p. 2) , entre a Controladoria Geral da União e a Secretaria da Previdência, do Trabalho e da Assistência Social do Tribunal de Contas da União (Secex Previdência) .
48.  A auditoria realizada pelo órgão de controle interno encontrou diversas falhas de gestão e irregularidades, as quais serão detalhadas adiante. Com vistas a sanar tais falhas, o órgão de controle interno expediu diversas recomendações à entidade fiscalizada.
49.  Diante das constatações relatadas, a CGU propôs a certificação pela regularidade com ressalva das contas do Diretor Regional e Presidente do Conselho Regional do Sesi/DF, Sr. Jamal Jorge Bittar, e do Superintendente Regional da entidade, Sr. Albano Esteves de Abreu, e pela regularidade das contas dos demais agentes (peça 7) .
50.  As constatações do órgão de controle interno foram descritas resumidamente na primeira instrução técnica (peça 11) , cujo teor será parcialmente utilizado a seguir para apresentação das falhas do relatório de auditoria da CGU e avaliação das medidas necessárias no âmbito do controle externo com vistas à análise de mérito, contemplando as medidas deliberadas pelo Ministro Relator. Opta-se por não diferenciar trechos trazidos da primeira instrução, para contribuir com a organização e fluidez do texto das constatações.
V.I. Ausência de mecanismos de controle interno que resguardem a entidade no que tange à gestão de riscos corporativos  (peça 6, p. 10-16) 
51.  A CGU fez uma avaliação dos controles internos da entidade, conforme as normas da publicação Controle Interno - Estrutura Integrada, 2013, emitida pelo Committee Of Sponsoring Organizations of the Treadway Commission (COSO) .
52.  Considerando as informações obtidas, o órgão concluiu que há diversas falhas nos controles internos da entidade, destacando o seguinte:
a) não há política de capacitação permanente voltada para a melhoria dos serviços a serem prestados, na forma de um plano de eventos vinculados às diretrizes estratégicas da entidade;
b) a entidade não realiza pesquisas de clima organizacional;
c) não há avaliação de desempenho dos empregados;
d) não há código de ética e de conduta, o que ajudaria a aprimorar os serviços prestados ao cidadão;
e) não há unidade de auditoria interna; e
f) não há política de gestão de riscos devidamente institucionalizada, definindo os controles, papéis, reponsabilidades, classificação dos riscos, os riscos críticos do negócio, instâncias internas envolvidas no processo de gestão de riscos para apoiar os processos decisórios, monitoramento e avaliação.
53.  A equipe de auditoria ressaltou que tais fragilidades, combinadas com a inexistência de avaliação de riscos, expõe a entidade a fraudes, corrupções, prejuízos, eventualidades e consequências indesejáveis, bem como diminui a probabilidade de atingimentos de seus objetivos institucionais. As análises do controle interno acerca das fragilidades supramencionadas são tratadas como constatações em ponto específico desta instrução.
54.  Questionada pela CGU, a entidade se manifestou da seguinte forma:
	a) Quanto à necessidade de formalização de uma política anual de capacitação, o Sesi/DF afirma que se encontram 'em processo de construção os documentos que objetivam formalizar e consolidar as políticas integradas de gestão de pessoas, mediante a elaboração/implementação do Plano de Desenvolvimento Humano (...) '.
	b) Em relação à ausência de um código de ética, a entidade já havia criado e estava implementando seu Código de Ética e Conduta de Pessoal, bem como um Serviço de Atendimento ao Cliente (SAC) .
	c) Sobre a política de gestão de riscos e inexistência de unidade de controle interno, o gestor 'vem envidando esforços para criação de um setor de compliance que permitirá melhorias dos controles internos'.
55.  Após a análise da manifestação do Sesi/DF, o controle interno apresentou as seguintes recomendações:
	Recomendação 1: Instituir política de gestão de riscos, prevendo mecanismos de monitoramento e avaliação do funcionamento de controles interno, seguindo as boas práticas existentes, a exemplo das dispostas no Committee Of Sponsoring Organizations of the Treadway Commission (COSO) .  
	Recomendação 2: Formalizar política de capacitação anual e permanente para os colaboradores, voltada para às áreas consideradas críticas de suas atividades finalísticas, de forma a garantir a realização de treinamentos em todos os níveis, assim como criar mecanismos de aferição, junto aos colaboradores, a respeito de suas necessidades, preocupações e percepções a respeito do clima organizacional, e de avaliação de desempenho, de modo a melhorar a produtividade e a eficiências dos serviços prestados.  
	Recomendação 3: Promover e institucionalizar setor/unidade de auditoria interna ou símile para dar apoio à gestão com o seguinte rol não taxativo de atribuições: analisar a confiabilidade das demonstrações contábeis e financeiras; supervisionar a atuação das áreas críticas; garantir e propor a criação e implementação de controles internos confiáveis; garantir o efetivo cumprimento de normativos internos (compliance) ; possuir funcionários técnicos com perfil adequado para realizarem avaliações periódicas das práticas adotadas em todos os níveis hierárquicos pela Entidade; promover a transparência e integridade das informações; e mitigar fragilidades de modo a evitar desperdícios, a má aplicação de recursos paraestatais confiados e consequente proteção patrimonial da entidade.
56.  As recomendações são consideradas relevantes e vão ao encontro das constatações desta Corte, em especial a auditoria feita sobre a Transparência do Sistema S (TC Processo 014.248/2015-8) , em que foram detectadas diversas falhas nos controles internos dessas entidades.
57.  Manifestação posterior do Sesi/DF (peça 23, p. 2-3) encaminhou o documento CI Controladoria 259/2018 que tratou de 'Aprovação da Criação e Competências da Controladoria', o que foi considerado pela CGU como suficiente para atender à 3ª recomendação. As demais duas estavam em acompanhamento por parte do órgão de controle interno.
58.  Considera-se que as medidas adotadas pela Controladoria são adequadas e suficientes ao tratamento da matéria.
V.II. Descumprimento das recomendações e inobservâncias dos prazos estabelecidos pela CGU  (peça 6, p. 16-20) 
59.  O monitoramento da implementação das recomendações emitidas pela CGU é feito por meio do acompanhamento do Plano de Providências Permanente (PPP) , via Sistema Monitor. No final do exercício de 2016, verificou-se que existiam 31 recomendações pendentes de atendimentos por parte da entidade. Entre as recomendações pendentes, destacam-se duas que versam sobre o ressarcimento de recursos financeiros aos cofres da entidade: uma referente à eliminação de reajuste mensal indevido dos preços unitários de projetos de obras e outra relacionada à retirada da remuneração considerada desnecessária de projetos de arquitetura e da contratação de serviços de terceiros para a obra do Ginásio do Gama/DF.    
60.  Em manifestação sobre a situação encontrada, o gestor informou que a causa do não atendimento das recomendações foi a demissão de funcionários, os quais eram responsáveis pelo monitoramento e acompanhamento do Sistema Monitor. O gestor registrou que a falha seria elidida com a criação, com a maior brevidade possível, de setor específico na organização para cuidar do assunto.  
61.  A equipe de auditoria não acatou as justificativas apresentadas, apresentando as seguintes recomendações:
	Recomendação 1: Adotar providências para atender as recomendações proferidas em auditorias pretéritas no âmbito da Entidade, no prazo de 30 dias, bem como registrar e atender os prazos avençados no Sistema Monitor da CGU. 
	Recomendação 2: Estruturar área de auditoria interna na Entidade, subordinada diretamente à alta administração, com vistas a perenizar a competência e cultura de monitoramento das recomendações emitidas pelos órgãos de controle. 
	Recomendação 3: Apurar responsabilidade de quem deu causa à morosidade na implantação das recomendações e ressarcir os cofres da Entidade de eventuais prejuízos da não implementação das recomendações emitidas em trabalhos anteriores.
62.  Em instrução inicial, a avaliação foi de que o fato de abandonar o sistema de acompanhamento das recomendações da CGU, juntamente com a inexistência de um setor dedicado à auditoria interna, indicavam que a entidade não priorizava as atividades de controle.
63.  Conforme apontado em item precedente, houve criação pelo Sesi/DF de um setor de controladoria, o que foi considerado suficiente para atender aos apontamentos sobre estruturação de auditoria interna. Essa reestruturação da entidade motivou o cancelamento pela CGU da 1ª recomendação (peça 23, p. 3) .
64.  Diante das providências adotadas pelo Sesi/DF, entende-se que a atuação e monitoramento da Controladoria sobre as questões retratadas neste item foram suficientes para aperfeiçoamento e resolução dos problemas registrados.
V.III. Discrepâncias nas informações do cumprimento das metas físicas e orçamentárias apresentadas no Relatório de Gestão  (peça 6, p. 20-25) 
65.  Considerando a natureza jurídica e o negócio da unidade prestadora de contas, a CGU avaliou as peças das contas apresentadas pela entidade, com a finalidade de verificar a conformidade com as normas e orientações do TCU. 
66.  Constatou-se inconsistências no rol de responsáveis e nas informações apresentadas no Relatório de Gestão. Quanto a este último documento, a CGU apontou a ausência de análise crítica dos indicadores de desempenho utilizados pelo Sesi/DF, além de discrepâncias nas metas físicas descritas. 
67.  O gestor, em resposta aos apontamentos do órgão de controle, comprometeu-se a corrigir as falhas apontadas. Entretanto, após consulta ao e-Contas, a equipe de auditoria identificou que não haviam sido realizadas as devidas alterações no rol de responsáveis. Assim, apesar de homologado pela equipe de auditoria, o rol persiste com as falhas apontadas pela CGU. 
68.  Com relação ao Relatório de Gestão, o Sesi/DF respondeu que o não atendimento das metas físicas das ações de Educação estava relacionado à inclusão do Sesi Taguatinga/DF na estimativa da meta para o exercício em exame. Assim, uma vez que a referida unidade operacional estava sob administração do Departamento Nacional do Serviço Social da Indústria (Sesi/DN) , não houve registro da execução realizada na unidade no Relatório de Gestão. 
69.  Entretanto, a CGU apontou que a unidade do Sesi Taguatinga/DF esteve sob a gestão do Sesi/DN entre os meses de outubro de 2014 e fevereiro de 2017, sendo que no Relatório de Gestão do exercício de 2015, já existia a informação de que a unidade não estava mais sob a supervisão do Sesi/DF. Assim, as alterações realizadas no Relatório de Gestão foram consideradas inconsistentes pela equipe de auditoria, uma vez que o Sesi/DF não poderia ter considerado a unidade operacional em tela no seu processo de planejamento de metas.
70.  Por fim, quanto aos relatórios e pareceres de órgãos, entidades ou instâncias que devam se pronunciar sobre as contas ou sobre a gestão dos responsáveis, observou-se que o Sesi/DF apresentou, no sistema eContas do TCU, a documentação de acordo com o definido pelo Tribunal.
71.  Assim, a CGU apresentou as seguintes recomendações:
	Recomendação 1: Revisar os seus registros contábeis, orçamentários, de planejamento de metas e de execução física referentes às informações do Sesi Taguatinga/DF, no período em que aquela Unidade Operacional permaneceu sob a gestão do Sesi/DN.
	Recomendação 2: Implantar, na área responsável por prestar assistência técnica e administrativa ao Conselho Regional, procedimento interno para manutenção dos dados atualizados dos conselheiros e responsabilidade por atualizar o sistema e-Contas com os dados do Rol de Responsáveis.
72.  Em resposta (peça 23, p. 4-5) , o gestor afirmou pela impossibilidade da implementação da 1ª recomendação visto que os dados contábeis são enviados anualmente para o SESI Nacional, Conselho Nacional do SESI, Ministério da Educação e Receita Federal do Brasil, sem prejuízo de que a revisão dos registros contábeis, orçamentários e de execução física e financeira fossem realizados em notas explicativas de exercícios subsequentes, posicionamento que motivou o cancelamento da recomendação pela CGU. Sobre a 2ª recomendação, com o cadastramento de empregados do Sesi/DF no portal do TCU na Internet, o dispositivo foi considerado atendido.
73.  Conclui-se que as recomendações da CGU são suficientes para tratamento das falhas detectadas, sem necessidade de atuação adicional do TCU sobre o tema.
V.IV. Ausência de critérios de qualidade dos indicadores de desempenho das ações finalísticas da entidade  (peça 6, p. 25-29) 
74.  A CGU analisou os 15 Indicadores de Desempenho da Gestão (IDG) do Sesi/DF informados no Relatório de Gestão 2016, quanto à sua qualidade, constatando que não atendem ou têm deficiências no que tange aos seguintes critérios: praticidade, confiabilidade, acessibilidade, tempestividade e objetividade. Além disso, entre os indicadores apresentados, não foram detectados índices de efetividade para mensurar suas ações finalísticas.
75.  Foram identificadas ainda inexatidões e discrepâncias nas informações extraídas dos sistemas informatizados do Sesi/DF, quando comparadas com informações relacionadas aos indicadores, publicadas no Relatório de Gestão, e, ainda, a partir de diligências feitas pela equipe de auditoria no decorrer dos trabalhos.  
76.  Instado a se manifestar sobre o tema, o gestor asseverou que está em curso uma iniciativa de implementação e revisão dos indicadores de desempenho da gestão no âmbito do Sesi/DF, com o objetivo de sanear todas as fragilidades elencadas pela CGU.
77.  A CGU concluiu então pela necessidade de emitir as seguintes recomendações:
	Recomendação 1: Revisar o conjunto de Indicadores de Desempenho da Gestão das ações finalísticas da Entidade com o objetivo de garantir o atendimento aos seguintes critérios de qualidade: praticidade, confiabilidade, acessibilidade, tempestividade e objetividade. 
	Recomendação 2: Elaborar normativo interno para padronizar as informações extraídas dos sistemas informatizados, facilitando a extração e o tratamentos das informações gerenciais do SESI/DF, incluindo as utilizadas nos Indicadores de Desempenho da Gestão. 
	Recomendação 3: Implementar indicadores de efetividade nas ações finalísticas, de forma a possibilitar clareza e precisão no acompanhamento do desempenho da entidade e que, de fato, sejam incorporados às atividades da organização e tenham representatividade na avaliação gerencial.
78.  As recomendações emitidas pelo Controle Interno vão ao encontro do aprimoramento das atividades finalísticas das entidades do Sistema S, e os novos indicadores elaborados devem refletir com maior fidelidade os resultados atingidos pela entidade.
79.  Em manifestação do gestor (peça 23, p. 5) , foi informado que no mês de agosto de 2019 começaria a elaboração do Planejamento Estratégico 2020-2024 e a apresentação do modelo estratégico, com indicadores como protótipo de controle até a implantação do novo Planejamento Estratégico. Sobre a recomendação de elaboração de normativos, apresentou comandos do Departamento Nacional e mapeamento dos fluxos de informações de registro e extração de informações de produção nos diversos sistemas do SESI/DF. A implementação das medidas para aperfeiçoamento e regularização das questões apontadas estão sendo monitoradas pela CGU.
80.  Diante das constatações e acompanhamento de implementação de providências do Sesi/DF pela Controladoria, considera-se que os trabalhos de auditoria e recomendações da CGU foram suficientes para tratar as falhas detectadas.
V.V. Desvirtuamento do Programa da Gratuidade, com a aplicação irregular de 62,77% dos gastos da modalidade Educação - Educação Continuada, utilizada para capacitar empregados do Sesi/DF  (peça 6, p. 34-38) 
81.  O Programa da Gratuidade instituído por meio do Decreto 6.637/2008, estabelece o seguinte:
Art. 1º - O Regulamento do Serviço Social da Indústria - Sesi, aprovado pelo Decreto nº 57.375, de 2 de dezembro de 1965, passa a vigorar com a seguinte redação:
'Art. 6º  (...) 
§ 2º O Sesi vinculará no seu orçamento geral parcela da receita líquida da contribuição compulsória para a educação, compreendendo as ações de educação básica e continuada, bem como ações educativas relacionadas à saúde, ao esporte, à cultura e ao lazer, destinadas a estudantes, conforme diretrizes e regras definidas pelo Conselho Nacional.
 (...) 
Art. 2º - O Regulamento do Serviço Social da Indústria - SESI, aprovado pelo Decreto no 57.375, de 1965, passa a vigorar acrescido dos seguintes artigos:
'Art. 69. O Sesi vinculará no seu orçamento geral, anual e progressivamente, até o ano de 2014, o valor correspondente a um terço da receita líquida da contribuição compulsória, correspondente a vinte e sete inteiros e setenta e cinco centésimos por cento da receita bruta da contribuição compulsória, às ações mencionadas no § 2º do art. 6º, sendo que a metade deste valor, equivalente a um sexto da receita líquida da contribuição compulsória, deverá ser destinada à gratuidade.
§ 1º A alocação de recursos vinculados à educação e à gratuidade, de que trata este artigo, deverá evoluir, anualmente, a partir do patamar atualmente praticado, de acordo com as seguintes projeções médias nacionais:
I - para a educação: (...) 
f) trinta e três inteiros e trinta e três centésimos por cento a partir de 2014; e
II - para a gratuidade: (...) 
f) dezesseis inteiros e sessenta e sete centésimos por cento a partir de 2014.
 (...) 
§ 3o As ações de gratuidade a que se refere este artigo serão destinadas aos trabalhadores e seus dependentes de baixa renda que, preferencialmente, sejam alunos matriculados na educação básica e continuada.'
82.  As entidades do Sesi são obrigadas a utilizar 1/3 da receita líquida da contribuição compulsória (RLCS) em atividades relacionada à educação, dos quais a metade (1/6 da RLCS) deverá ser destinada à gratuidade. Nesse contexto, a CGU avaliou os gastos do Sesi/DF no âmbito da Gratuidade, com vistas a examinar o cumprimento dos objetivos e metas (físicas e financeiras) planejados e/ou pactuados para o exercício. Avaliou também a existência de nexo entre os recursos, ações, despesas, indicadores de custos dos eventos e desempenho operacional (cursos, modalidades, número de turmas, cargas horárias, horas-aulas, matrículas remuneráveis, evasão, certificados emitidos e etc.) para o programa de Gratuidade.
83.  No âmbito da Educação Continuada, na modalidade "Educação", a CGU constatou que a meta física realizada no exercício de 2016 foi de 1.284 matrículas gratuitas, totalizando um gasto de R$ 1.209.373,17.
84.  Conforme transcrição anterior, a nova redação do art. 69, §3º, do Decreto 57.375/1965, define que o público-alvo da gratuidade são os 'trabalhadores e seus dependentes de baixa renda que, preferencialmente, sejam alunos matriculados na educação básica e continuada'. Assim, os recursos da Gratuidade aplicados pelo Sesi/DF somente podem beneficiar os trabalhadores que atuam nos diversos ramos industriais do Distrito Federal, tais como o moveleiro, o de alimentação, o gráfico e o de vestuário, bem como seus dependentes, sempre que tenham renda familiar baixa.
85.  Entretanto, a CGU verificou, por meio dos dados do Sistema de Medição e Desempenho (SMD) e dos sistemas corporativos da CGU, que, das 1.284 matrículas da Educação Continuada, 806 foram destinadas a empregados do Sesi/DF e Senai/DF, que atuam de forma compartilhada, e quarenta a dependentes desses trabalhadores. Foram ainda identificadas 55 matrículas destinadas a empregados do Serviço Social do Comércio do Distrito Federal (Sesc-DF) , entidade que também possui Programa de Gratuidade.
86.  Ao considerar somente as matrículas destinadas aos trabalhadores do Sesi/DF e Senai/DF, o gasto realizado é de R$ 759.154,81, ou seja, 62,77% do total dos gastos da modalidade Educação - Educação Continuada, demonstrando que a entidade priorizou, nessa modalidade, a qualificação de empregados dos serviços sociais autônomos, em detrimento do verdadeiro público-alvo, distorcendo a finalidade do Decreto, ao deixar de qualificar trabalhadores dos setores industriais.
87.  Ademais, se forem consideradas todas as 901 matrículas supracitadas (Sesi/DF, Senai-DF, Sesc-DF e dependentes) , o gasto total corresponde a R$ 848.633,35 (70,17% do total da modalidade) , restando apenas 383 matrículas (29,83%) destinadas aos demais trabalhadores e dependentes de toda a indústria do Distrito Federal.
88.  Ouvida, a entidade argumentou junto à CGU que o Decreto da Gratuidade não veda expressamente a qualificação dos empregados da entidade. O órgão de controle interno não acatou esse argumento e expediu as seguintes recomendações:
	Recomendação 1: Aplicar, além do percentual da Receita Líquida de Contribuição Compulsória previsto para o programa de Gratuidade, o valor de R$ 848.633,35 em ações voltadas para os industriários, e seus dependentes, de baixa renda, no âmbito do programa da Gratuidade, em função da utilização desses recursos no exercício 2016 para capacitar empregados do Sesi/DF,  Senai/DF e de outras entidades dos serviços sociais autônomos, que não se enquadram no público-alvo estabelecido pelo Decreto 6.637, de 05/11/2008, em evidente prejuízo às finalidades do programa. 
	Recomendação 2: Elaborar normativo interno para a operacionalização do programa da Gratuidade, observando as disposições do Decreto 6.637, de 05/11/2008, abordando, no mínimo, as regras para definição dos beneficiários, bem como as verificações que serão feitas pela entidade para assegurar o atingimento dos industriários e seus dependentes de baixa renda e a impossibilidade de capacitação de empregados do Sesi/DF, Senai/DF e outras entidades do Sistema S por meio da utilização dos recursos destinados ao programa de Gratuidade. 
	Recomendação 3: Capacitar os colaboradores atuantes no programa da Gratuidade, com vistas a assegurar que as matrículas das ações gratuitas da Gratuidade sejam efetivamente destinadas ao público-alvo estabelecido pelo Decreto 6.637, de 05/11/2008, os industriários e seus dependentes de baixa renda.
89.  A avaliação instrutória preliminar considerou que houve grave irregularidade, com prejuízos na execução do Programa de Gratuidade, ao se retirar recursos de atividades que deveriam ser destinadas a trabalhadores de baixa renda, para aplicação em treinamento de seus próprios funcionários e de outras entidades do Sistema S, com desvirtuamento da finalidade do Programa. Assim, os responsáveis foram chamados em audiência, pelo uso indevido de 70,17% do valor destinado ao Programa da Gratuidade, utilizados para treinamento de funcionários do Sistema S, em detrimento do público-alvo do programa.
90.  A manifestação encaminhada pelo gestor (peça 23, p.  6) indica que, com vistas à regularização das falhas apontadas pela CGU e implementação das recomendações, foram adotadas as seguintes medidas:
a) No ano de 2017, foi aplicado o valor adicional de R$ 1.271.902,87 em ações educacionais gratuitas, como demonstrado no relatório de gestão do exercício;
b) Criação da Política de Gratuidade Regulamentar SESI-DR/DF 2018, de acordo com o Decreto 6.637/2008, e envio de Informações sobre o SAC da Gratuidade Regimental SESI/DF;
c) Informação sobre ações em 2018 para capacitação dos colaboradores do SESI, inclusive com as listas de presença para comprovar o treinamento realizado.
91.  A Controladoria acatou as providências da entidade e considerou atendidas as recomendações. No mesmo sentido, a instrução de peça 26 havia proposto que fossem acatadas as razões de justificativas apresentadas pelo Sesi/DF, em resposta às audiências expedidas, por entender possível que tenha havido falha na interpretação do texto do Decreto 6.637/2008 como alegado, sem que tenha necessariamente havido má-fé dos gestores na utilização de recursos da gratuidade para treinamento dos funcionários da entidade.
92.  No entanto, o Ministro Relator divergiu desse posicionamento da Unidade Técnica, qualificou como grave a questão e determinou que a secretaria aprofundasse o exame da irregularidade, obtendo, mediante diligência ao Sesi/DF, as seguintes informações (peça 29, p. 5) :
a) se houve destinação, em anos anteriores, de recursos destinados ao programa de gratuidade para treinamento de funcionários da entidade;
b) de que maneira se deu a complementação dos valores indevidamente destinados à capacitação de funcionários ao programa de gratuidade do exercício de 2017;
c) ato normativo (portaria, resolução, decisão colegiada ou ata de reunião) que autorizou a destinação dos recursos do programa de gratuidade para a capacitação de funcionários.
Manifestação do Sesi/DF
93.  Por meio de documento não numerado datado de 17/7/2020 (peça 110) , o advogado do Sesi/DF encaminha documentos internos com vistas ao atendimento dos itens solicitados em diligência, entre os quais a CI 000655, de 26/6/2020 (peça 115) , oriunda da Gerência de Apoio ao Negócio e dirigida à Controladoria do Sesi/DF, com os seguintes esclarecimentos:
Item b1. se houve destinação, em anos anteriores, de recursos destinados ao programa de gratuidade para treinamento de funcionários da entidade;
Sim. As matrículas em questão estão registradas no Centro de Responsabilidade da Educação Continuada, sendo um processo de desenvolvimento permanente da formação do cidadão, compreende as ações educativas fora das etapas e modalidades escolares tradicionais, mas que permeiam, suplementam e atualizam conhecimentos nelas adquiridos e/ou produzem e sistematizam novos conhecimentos.
É constituída de cursos servindo-se de meios variados, podendo ser de natureza teórica ou prática, presenciais ou à distância, com objetivos de aprendizagem e de desenvolvimento de competências. As ações de Educação Continuada não possuem restrições de carga horária e contemplam as temáticas de educação, saúde e segurança, articulação e influência em segurança e saúde, promoção da saúde, cultura e esporte.
94.  Com a manifestação, foram anexados edital de concessão de vaga de gratuidade para ingresso no Ensino Médio articulado Sesi Senai em 2016, edital de ingresso para o 1º ano do Ensino Médio em 2013 e edital de bolsa de gratuidade em 2010.
95.  Ao analisar a documentação apresentada, foi pontuado em nova instrução (peça 133) que as respostas encaminhadas se mostravam incompletas e imprecisas, sendo necessária reiteração, procedimento que foi autorizado e efetivado (peças 134 e 135) .
96.  Em resposta ao questionamento sobre ato normativo (portaria, resolução, decisão colegiada ou ata de reunião) que autorizou a destinação dos recursos do programa de gratuidade para a capacitação de funcionários, o advogado do Sesi/DF, por meio de documento não numerado datado de 20/4/2021, informou o seguinte (peça 140, p. 1) :
'De forma a atender a determinação dessa Corte de Contas, vimos esclarecer que não localizamos qualquer ato normativo interno que permitisse a destinação dos recursos do programa de gratuidade para a capacitação de funcionários. Sobre o assunto, consta nos documentos enviados anteriormente pela entidade, cópia da CI 000655 de 26 de junho de 2020, em que o Gerente de Apoio ao Negócio afirma que 'não foi identificado instrumento normativo destinado exclusivamente à capacitação de funcionários'.'
97.  Quanto à solicitação sobre a maneira como se deu a complementação dos valores indevidamente destinados à capacitação de funcionários ao programa de gratuidade do exercício de 2017, após prorrogação de prazo, o advogado do Sesi/DF encaminhou documento não numerado datado de 12/5/2021, com os seguintes esclarecimentos (peça 145-146) :
'Embora conste na CI 000655 de 26 de junho de 2020 que os valores destinados 'a complementação dos valores indevidamente destinados à capacitação de funcionários ao programa de gratuidade do exercício de 2017' foram aplicados na complementação em curso de educação continuada, com a matricula de 60 (sessenta) alunos no Ensino Fundamental I, em função do oficio em epigrafe, solicitamos à área de educação o encaminhamento de informações detalhadas de como se deu a referida complementação, necessários a comprovar perante essa Corte a aplicabilidade dos valores questionados no quesito b.2. 
Desse modo, encaminhamos anexo planilha em que são detalhadas as informações sobre a aplicação no público alvo da gratuidade regimental, dos valores inicialmente destinados aos trabalhadores do SESI e SENAI/DF. 
Caso esta Colenda Corte entenda ser necessária a complementação destas informações com o encaminhamento da documentação pessoal referente a estes alunos, a entidade se coloca a disposição para fornece-los.'
98.  A manifestação do Sesi/DF foi complementada por meio de novo documento datado de 26/5/2021, com o seguinte teor (peça 150) :
Em virtude de a documentação comprobatória das matrículas referentes a gratuidade ser muito extensa, não sendo possível a juntada por meio deste protocolo eletrônico, iremos providenciar, de igual modo, o protocolo físico dos arquivos via Compact Disc.
99.  A documentação comprobatória referenciada foi juntada na peça 152.
Análise
100. Considera-se grave a irregularidade constatada pela CGU.
101. Ficou caracterizada a utilização de recursos de atividades que deveriam ser destinadas a trabalhadores de baixa renda para aplicação em treinamento dos funcionários do Sesi/DF e de outras entidades do Sistema S, o que implica desvirtuamento e desvio de finalidade do Programa de Gratuidade.
102. Não é razoável a interpretação dada pelo gestor em resposta às audiências de que o Decreto não vedava tal prática. O programa de gratuidade deve ser voltado para trabalhadores da indústria ou seus dependentes que se enquadrem em critérios de baixa renda, sendo irregular a extensão interpretativa aplicada que aprovou e destinou as vagas para qualificação de empregados do Sistema S, especialmente Sesi e Senai.
103. O pronunciamento do Sesi/DF revela que tal prática já era aplicada em anos anteriores, ainda que a resposta continue confusa, mesmo com as reiterações de diligências realizadas. Aliás, as manifestações têm sido por vezes vagas, imprecisas ou fundamentadas em documentação desorganizada, repetida e sem referenciação para possibilitar adequada análise.
104. Além disso, a manifestação da entidade revela que não havia normativo específico que possibilitasse o direcionamento das vagas gratuitas a funcionários do Sistema S.
105. Sobre a alegada complementação de valores no exercício de 2017, foi juntada documentação que busca demonstrar aplicação de vagas gratuitas a pessoas que se declaram de baixa renda (sessenta alunos do Ensino Fundamental I) , contendo contratos assinados, alguns acompanhados de autodeclarações no sentido de não terem condições de pagar despesas escolares (baixa renda) .
106. Diante das razões de justificativas apresentadas em resposta à audiência do Sr. Jamal Jorge Bittar (também encaminhada ao Sr. Albano Esteves de Abreu, que permaneceu revel) , bem como das diversas manifestações e documentos apresentados em resposta às diligências, conclui-se que ficou devidamente configurada a irregularidade no direcionamento de vagas do Programa de Gratuidade do Sesi/DF para qualificação de seus funcionários, além do Senai/DF e outras entidades do Sistema S, inclusive sem normativo que amparasse essa prática.
107. Assim, cabe proposta de rejeição das razões de justificativas apresentadas pelos gestores chamados em audiência, conforme segue:
Irregularidade: Desvio de finalidade na destinação de vagas do Programa de Gratuidade para treinamento de servidores do Sesi/DF, Senai/DF e outras entidades do Sistema S, em detrimento dos funcionários da indústria e seus dependentes de baixa renda, público-alvo do programa, em afronta ao Decreto 6.637/2008.
Responsável 1: Sr. Jamal Jorge Bittar, CPF XXX.413.711-XX
Cargo: Diretor Regional do Sesi/DF, de 1º/1 a 31/12/2016
Conduta: autorizar e/ou permitir a participação de funcionários de entidades do Sistema S, especialmente Sesi/DF e Senai/DF, utilizassem vagas do Programa de Gratuidade que deveriam ser obrigatoriamente destinadas a pessoas de baixa renda, o que no exercício de 2016 representou 62,77% dos recursos do programa irregularmente alocados.
Nexo de causalidade: na qualidade de dirigente máximo das quatro entidades do chamado Sistema Fibra (Sesi/DF, Senai/DF, IEL/DF e federação patronal Fibra) , cabia ao gestor adotar medidas para garantir o correto e regular direcionamento dos recursos ao público-alvo do programa, conforme estabelece o Decreto 6.637/2008.
Responsável 2: Sr. Albano Esteves de Abreu, CPF XXX.059.621-XX
Cargo: Superintendente do Sesi/DF, de 1º/1 a 31/12/2016
Conduta: autorizar e/ou permitir a participação de funcionários de entidades do Sistema S, especialmente Sesi/DF e Senai/DF, utilizassem vagas do Programa de Gratuidade que deveriam ser obrigatoriamente destinadas a pessoas de baixa renda, o que no exercício de 2016 representou 62,77% dos recursos do programa irregularmente alocados.
Nexo de causalidade: na qualidade de dirigente do Sesi/DF, cabia ao gestor adotar medidas para garantir o correto e regular direcionamento dos recursos ao público-alvo do programa, conforme estabelece o Decreto 6.637/2008.
108. Diante da gravidade da irregularidade apurada, cabe julgar irregulares as contas dos gestores Jamal Jorge Bittar e Albano Esteves de Abreu, com aplicação de multa, nos termos dos arts. 209, II e 268, I, do RI/TCU. Sem embargo, considerando a postura dos gestores de buscar complementação posterior para vagas aplicadas ao Programa de Gratuidade e de passar a vedar a destinação de vagas gratuitas a funcionários do Sistema S, assim como o fato de que a prática parece ter iniciado em gestões anteriores à atual, entende-se que tais circunstâncias podem constituir, a critério do Ministro Relator, elementos atenuantes na dosimetria da multa a ser aplicada.
V.VI. Descompasso entre as metas físicas e financeiras das ações de gratuidade devido a falhas na metodologia de apuração do valor a ser aplicado no Programa  (peça 6, p. 38-50) 
109. O Decreto 6.637/2008 alterou o Decreto 57.375/1965 (Regulamento do Sesi) e estabeleceu a obrigatoriedade de se utilizar de 33,33% da receita líquida de contribuição compulsória (RLCC) para educação, compreendendo as ações de educação básica e continuada, bem como ações educativas relacionadas à saúde. Foi criado ainda o Programa da Gratuidade do Sesi, ao ser determinado que metade dessa parcela (16,67% da RLCC) seja constituída por atividades gratuitas (art. 69, §1º, II, 'f", do Decreto 57.375/1965) . As ações devem ser "destinadas aos trabalhadores e seus dependentes de baixa renda que, preferencialmente, sejam alunos matriculados na educação básica e continuada" (art. 69, §3º, do Decreto 57.375/1965) . 
110. De acordo com o RA 201701127, da CGU, a Receita Líquida de Contribuição Compulsória (RLCC) do Sesi corresponde a 83,25% da Receita Bruta de Contribuição Compulsória (RBCC) , em função da dedução de 16,75% referente às transferências para a Receita Federal do Brasil (RFB) , a Confederação Nacional da Indústria (CNI) , a Federação da Indústria do Distrito Federal (Fibra) e o Instituto Euvaldo Lodi (IEL) . O órgão de controle interno avaliou a metodologia utilizada para se chegar aos valores efetivamente investidos em Educação e Gratuidade e concluiu que não há separação de despesas entre as ações gratuitas e pagas.
111. A CGU explica que, em relação ao valor aplicado na Educação, no total de R$ 25.777.818,37, o critério de rateio das despesas utilizado pelo Sesi/DF mostra que as despesas indiretas (R$ 11.176.403,46, ou seja 43,36%) , tem peso muito grande quando comparadas às diretas, de R$ 14.123.246,06 (56,64%) , já que os gastos indiretos são voltados para a gestão da entidade sem gerar produtos e/ou serviços finalísticos. A metodologia faria com que o atingimento do percentual estabelecido no Decreto 6.637/2008 ficasse desvinculado do aumento ou diminuição de atendimentos efetuados na área de Educação, visto que a meta seria apenas financeira. No exercício de 2016, houve diminuição relevante da meta física, de 7.512 para 2.343 atendimentos (-68,81%) , sem redução equivalente nas despesas, que reduziram apenas 23,79%.
112. Argumenta o órgão de controle interno que a Educação, e por consequência, a Gratuidade, acabam absorvendo parte das despesas indiretas da entidade, o que colabora no atingimento da meta (que é apenas financeira) , porém, não se converte em atendimento do público-alvo. Ressalta ainda que, em relação às despesas indiretas, não há limite estabelecido para seu cômputo na Gratuidade.
113. A CGU concluiu que a metodologia de rateio das despesas faz com que as elevadas despesas indiretas e de custeio do Sesi/DF sejam absorvidas por rateio pela Educação, e, consequentemente, haja atingimento da meta financeira da Gratuidade, apesar de tal situação não se refletir na respectiva execução física. Concluiu ainda que o modelo utilizado para rateio das despesas não permite assegurar, com razoável segurança, que as despesas apropriadas pela entidade foram de fato aplicadas em Gratuidade.
114. Para correção das falhas apontadas, apresentou as seguintes recomendações:
	Recomendação 1: Estabelecer normativo interno sobre a execução da política da Gratuidade no âmbito do Sesi/DF de forma a registrar e evidenciar inequivocamente as ações e as despesas despendidas diretamente no programa. 
	Recomendação 2: Estabelecer normativo interno que limite o percentual de despesas indiretas, geradas pelas áreas meio (Gestão, Desenvolvimento Institucional, Suporte ao Negócio e Apoio) , a ser absorvido pelas áreas de Negócio (Defesa de Interesses, Tecnologia e Inovação, Educação, Saúde e Segurança, Cultura e Cooperação Social) , de forma a maximizar a realização da finalidade institucional do Sesi/DF. 
	Recomendação 3: Avaliar o comprometimento dos recursos com despesas com pessoal, que retira recursos da área finalística para aplicação em área meio, impactando negativamente as ações do Sesi/DF na área de Educação, e, por consequência, na Gratuidade, com vistas a elaborar plano de ação para diminuir os gastos com a área meio e melhorar a eficiência do programa de Gratuidade na Entidade. 
	Recomendação 4: Provocar o Sesi/DN quanto à necessidade de reavaliação do método de custeio adotado com vista a definir um modelo mais adequado à realidade das entidades, de modo a diminuir as distorções existentes na distribuição dos custos/despesas indiretas no âmbito do programa de Gratuidade.
115. O Sesi/DF encaminhou os normativos internos elaborados para atendimento aos comandos do órgão de controle interno (peça 23, p. 7-9) , assim como documento para comprovar atendimento da 3ª recomendação, providências que estão sendo devidamente avaliadas e monitoradas. Sobre a 4ª recomendação, a CGU concluiu pelo cancelamento, tendo em vista que foi dirigida a entidade incompetente para realizá-la, sendo a alteração da metodologia de apuração dos custos com a gratuidade competência do ente nacional.
116. No âmbito do Tribunal, foi realizada audiência para que os gestores se pronunciassem sobre as questões apontadas pela Controladoria. A instrução técnica de peça 26 analisou as razões de justificativas apresentadas, as quais, em suma, defendiam que o Sesi/DF utiliza metodologia disponibilizada pelo Departamento Nacional do Sesi, não tendo poder para alterar as diretrizes emanadas pelo ente nacional. As justificativas tiveram proposta pelo acolhimento, visto que as constatações da CGU questionam regras de apropriação de despesas que onerariam o Programa da Gratuidade, porém a edição dessas regras não seria atribuição do Sesi/DF e sim do Departamento Nacional do Sesi.
117. Ao receber o processo, o Ministro Relator não convalidou as audiências realizadas (peça 29, p. 7-8) , ao tempo que determinou à unidade instrutiva que realizasse a oitiva do Departamento Nacional do Sesi para pronunciamento sobre os fatos apontados.
Manifestação do Sesi/DN
118. Após atrasos motivados por erro no endereçamento do ofício e concessão de prorrogação de prazo, o Departamento Nacional do Sesi apresentou resposta à oitiva, que assim inicia suas considerações (peça 155, p. 7) :
O pronunciamento do SESI/DN, nesta oportunidade, deve refletir, necessariamente, a manifestação feita no TC Processo 000.061/2018-2, que tem por objeto a Prestação de Contas de 2016 desta entidade.
Com efeito, naquele processo o SESI/DN foi instado a pronunciar-se sobre o Programa de Gratuidade Regulamentar. No ponto, o que o TCU perquiria era 
'se a metodologia de apuração do percentual da receita líquida da contribuição compulsória aplicado em gratuidade pelo SESI, durante o exercício de 2016, permite afirmar, com razoável segurança, que as despesas apropriadas com gratuidade refletem fidedignamente a execução do programa, haja vista a diminuição do número total de matrículas gratuitas ofertadas pelo SESI desde 2013' (TC Processo 000.061/2018-2, peça 26, item 13-a) .
Então, ante a inequívoca relação entre o questionamento feito no TC Processo 000.061/2018-2 e o objeto da oitiva oportunizada neste TC Processo 000.062/2018-9, convém transcrever, no essencial, a manifestação do SESI/DN naquele processo (...) 
119. Os advogados do Sesi/DN que assinam a manifestação passam então a transcrever seu pronunciamento nos autos do processo de prestação de contas do Departamento Nacional de 2016 (peça 155, p. 8-15) . Em seguida, transcrevem o posicionamento desta Secretaria sobre os argumentos apresentados, cujo conteúdo se entende necessário trazer à análise:
'Naquele TC Processo 000.061/2018-2, na peça 55, a SecexDesenvolvimento, ao analisar a manifestação do SESI/DN, pronunciou-se nos seguintes termos:
'46. A manifestação apresentada pelo Sesi/DN descreve todo o procedimento adotado para apuração de vagas destinadas a gratuidade, a partir de metodologia detalhadamente verificada na inspeção realizada pela equipe do TCU. Todas as fases apresentadas na resposta à oitiva foram relatadas na instrução precedente, que ilustrou o passo a passo para apuração dos valores calculados para gratuidade e, consequentemente, as vagas destinadas ao público beneficiário dessa política pública inclusiva. 
47. A metodologia adotada pelo Sesi/DN adota o custeio por absorção, método que possibilita alocar despesas indiretas aos gastos executados com a área da educação (assim como para as demais áreas finalísticas do Sesi) e, consequentemente, apurar os percentuais de gratuidade praticados em cada período (exercício) calculado. Como ressaltado pela entidade, foi criada ainda uma faixa percentual adicional (de segurança) que permite ao Sesi cumprir os mínimos exigidos ainda que haja oscilações, ou ainda compensar eventuais descumprimentos de algum departamento regional, possibilitando que o resultado global esteja acima dos 16,67% de gratuidade.
48. A redução de matrículas destinadas à gratuidade restou devidamente justificada pela entidade, referindo-se ao aumento de cursos de educação básica e continuada, os quais apresentam carga horária maior, em detrimento de eventos educativos e cursos de educação continuada com baixa carga horária e conteúdos reduzidos. Sobre esse aspecto, merece destaque ainda o fato de que, desde 2019, o Sesi passou a adotar, como base de cálculo para apuração das despesas realizadas em gratuidade regulamentar, o gasto médio hora-aluno, em substituição ao gasto médio por matrícula. Essa alteração possibilita que sejam direcionados os gastos com gratuidade a cursos com carga horária mais elevada, situação que justificaria a redução de matrículas alocadas para gratuidade.
 .................................................................. 
51. No despacho de peça 26, o Min. Relator determinou à SecexTrabalho que fossem analisadas as respostas apresentadas e emissão de exame técnico conclusivo sobre as seguintes questões, essenciais para formulação do juízo de mérito sobre as presentes contas: 
a) se a metodologia de apuração do percentual da receita líquida da contribuição compulsória aplicado em gratuidade pelo Sesi, durante o exercício de 2016, permite afirmar, com razoável segurança, que as despesas apropriadas com gratuidade refletem fidedignamente a execução do programa, haja vista a diminuição do número total de matrículas gratuitas ofertadas pelo Sesi desde 2013; e 
b) se é possível estabelecer nexo entre os recursos, ações, despesas, indicadores de custos dos eventos e desempenho operacional do programa de gratuidade em 2016, uma vez que informações consideradas essenciais pelo controle interno foram omitidas à equipe de auditoria da CGU.
 .................................................................. 
54. Conforme análise realizada, a qual foi amparada por inspeção in loco realizada no Sesi/DN sobre o assunto em discussão, entende-se que o Departamento Nacional do Sesi demonstrou detalhadamente a metodologia que aplica para apuração dos percentuais gastos com o benefício, com a adoção do método do custeio por absorção. A redução de matrículas registrada como preocupação pelo Ministro Relator também restou devidamente justificada pela entidade, referindo-se ao aumento de cursos de educação básica e continuada, os quais apresentam carga horária maior, em detrimento de eventos educativos e cursos de educação continuada com baixa carga horária e conteúdos reduzidos. Destaque-se ainda a alteração procedida em 2019, mediante a qual o Sesi passou a adotar, como base de cálculo para apuração das despesas realizadas em gratuidade regulamentar, o gasto médio hora-aluno em substituição ao gasto médio por matrícula, alteração esta que permite direcionar os gastos com gratuidade a cursos com maior carga horária mais elevada, justificando a redução de matrículas alocadas para gratuidade.' 
Depreende-se, portanto, da análise da unidade técnica que metodologia adotada pelo SESI para apropriação das despesas de gratuidade é adequada. 
Com efeito, conforme demonstrado, o SESI se vale de metodologia consolidada nacionalmente, aprovada por meio da Resolução nº 040/2018 do Conselho Nacional, que permite a comparabilidade e a integridade das informações, assegurando que todas as unidades adotem o mesmo procedimento para operacionalização da gratuidade. 
Para a aplicação dessa metodologia, o SESI utiliza-se de documentos normativos também aprovados pelo Conselho Nacional, denominados Plano de Centros de Responsabilidade e Plano de Contas Contábil do Sistema Indústria, que visam disciplinar o correto registro das receitas e das despesas realizadas pelas entidades do Sistema Indústria, de forma alinhada com os produtos ofertados. 
O Plano de Centros de Responsabilidade disciplina a apropriação das despesas de acordo com o foco de negócio (ex.: educação, saúde e segurança na indústria, cultura, entre outros) , enquanto o Plano de Contas Contábil dispõe sobre a natureza das despesas (pessoal e encargos, materiais, serviços de terceiros, entre outras) . 
Adicionalmente, o SESI-DN elaborou o documento 'Referenciais da Gratuidade' com informações sobre a metodologia de apuração e acompanhamento das vagas realizadas em gratuidade regulamentar, visando nortear não só a manutenção do percentual de destinação da Receita Líquida de Contribuição Compulsória, mas também servir como referência para os regionais.'
Análise
120. O apontamento da CGU questiona a metodologia aplicada pelo Sesi para cálculo das vagas destinadas à gratuidade.
121. Sobre o assunto, de competência do Conselho Nacional e Departamento Nacional do Sesi, optou-se por adotar uma forma de apropriação de despesas (custeio por absorção) em que custos indiretos são proporcionalmente rateados entre as áreas finalísticas da entidade, o que inclui a área de Educação.
122. À época do despacho do Ministro Relator (peça 29) , datado de 4/5/2020, ainda não havia deliberação do Tribunal a respeito da regularidade dessa forma de apropriação de despesas.
123. Assim, conforme defende o Sesi/DN, a metodologia encontra-se amparada por Resolução do Sesi/CN e teve sua regularidade detalhadamente analisada no âmbito da prestação de contas do Sesi/DN de 2016 (TC Processo 000.061/2018-2) , cuja argumentação, tanto a apresentada por parte da unidade jurisdicionada quanto a constante das análises da SecexDesenvolvimento, teve grande parte dos trechos transcritos na resposta da oitiva ora avaliada.
124. O referido processo de prestação de contas do Sesi/DN foi recentemente julgado por relação, por meio do Acórdão 12073/2021-TCU-Primeira Câmara (sessão em 24/8/2021) , sem que o tema da metodologia de custeio por absorção tivesse sido objeto de ressalva ou determinação/recomendação dirigida à unidade.
125. Cabe considerar que a própria Controladoria-Geral da União já cancelou sua recomendação dirigida ao ente regional, por acolher sustentação no sentido de que tal tema é de competência do ente nacional.
126. Dessa forma, tendo em vista que o assunto foi devidamente analisado pela unidade técnica competente e deliberado no processo adequado - prestação de contas 2016 do Sesi/DN -, cabe acolher os argumentos apresentados pelo ente nacional e afastar o apontamento pela irregularidade e/ou ressalva do procedimento como indicado pelo órgão de controle interno.
V.VII. Impossibilidade de avaliar a correspondência entre os gastos dispendidos e as ações desenvolvidas no Programa Vira Vida, afetando a aferição do atingimento da meta de aplicação de 1/3 da Receita Líquida de Contribuição Compulsória (RLCC) em Educação no exercício 2016  (peça 6, p. 50-58) 
127. A CGU registra em seu Relatório de Auditoria que há divergência nos dados apresentados pela entidade em relação ao Programa Vira Vida. Dados fornecidos pela entidade em 27/3/2017, apontam que no exercício de 2016 foram realizadas 140 matrículas. Já no Sistema de Medição e Desempenho da entidade, constam 143 matrículas EJA Fundamental (gratuitas) e cinco matrículas de Ensino Médio (pagas) . A falta de confiabilidade nos dados referentes à quantidade de matrículas é uma das principais fragilidades do programa. 
128. Da análise das despesas diretas do Programa Vira Vida no exercício de 2016, no total de R$ 2.459.236,13, verifica-se que R$ 1.695.161,82 (68,93%) são referentes a salários e respectivos encargos. Do valor restante, as despesas mais representativas são alimentação (R$ 226.554,60) , locação de imóveis (R$ 156.113,97) e publicidade (R$ 128.500,00) . O restante do valor, R$ 2.570.364,50, advém do rateio das despesas indiretas do Sesi/DF. 
129. A CGU relata que a forma sintética como as ações foram apresentados pela entidade impossibilitou a identificação das ações realizadas no exercício de 2016, à exceção do EJA. Tal situação acabou por inviabilizar a avaliação da regularidade dos gastos despendidos no programa. O Controle Interno concluiu, entretanto, que independentemente de como foram gastos os recursos, o gasto médio anual por aluno matriculado no Programa Vira Vida é de R$ 35.925,72, significativamente superior ao despendido no Ensino Fundamental e Médio, R$ 29.240,14 e R$ 20.280,67, respectivamente. 
130. Assim, considerando a divergência da quantidade de matriculados e a impossibilidade de aferir a regularidade das despesas realizadas, considerou a CGU que o juízo de valor quanto à parcela de R$ 2.937.565,85 referente ao Programa Vira Vida que compõe o total da RLCC aplicada na Educação, R$ 19.925.553,74, ficava prejudicado, impactando negativamente a análise quanto à execução da Gratuidade pela entidade, já que essa é uma parcela relevante do total da Educação.
131. A entidade foi ouvida sobre a questão, mas a CGU considerou que a manifestação do Sesi/DF não trouxe fatos que alterassem o entendimento do controle interno, com as seguintes recomendações:
	Recomendação 1: Excluir da contabilização do percentual comprometido na área de Educação no exercício de 2016, conforme regulamenta o Decreto 6.637/2008, o valor de R$ 2.459.236,16 referente às despesas diretas do Programa Vira Vida, Projeto Sociopsicopedagógico 2016, visto que não houve a demonstração da regularidade desses gastos.
	Recomendação 2: Revisar a prestação de contas à sociedade dos gastos despendidos com o programa de Gratuidade, atualizando o Relatório de Gestão e demonstrativos contábeis, em função da exclusão do valor de R$ 2.459.236,16 referente às despesas diretas do Programa Vira Vida, Projeto Sociopsicopedagógico 2016, visto que não houve a demonstração da regularidade desses gastos.
	Recomendação 3: Implementar processo de trabalho para controles relacionados ao registro das ações desenvolvidas, os valores despendidos, o detalhamento das atividades, e as metas físicas e financeiras para cada exercício.
132. A 2ª recomendação foi cancelada pela CGU em face de argumentos sobre impossibilidade de cancelamento de registros contábeis (peça 23, p. 9-10) , de forma similar ao tratado em outro item analisado. Medidas para atendimento às demais duas recomendações estavam sendo monitoradas pela Controladoria.
133. Ao ter o processo submetido a sua consideração, o Ministro Relator trouxe trechos do relatório de auditoria da CGU a seu despacho, avaliou a questão e pronunciou-se da seguinte forma (peça 29, p. 9) : 
'43. O controle interno relatou não ter sido demonstrada a regularidade da aplicação dos recursos destinados a ações do programa Vira Vida, havendo fortes indícios da ocorrência de prejuízo à entidade. Além disso, tal falha impediu a correta aferição do atingimento da meta financeira de ações educacionais gratuitas estabelecida no Decreto 6.637/2008.
44. As informações relatadas são graves. Portanto, a unidade instrutiva deve analisar a ocorrência, à luz da possibilidade de dano, sendo desde já autorizada a citação dos responsáveis.'
134. Após reanálise por parte da unidade técnica, a citação do Sr. Jamal Jorge Bittar foi processada por meio de ofício datado de 3/6/2020 (peça 34) .
Alegações de defesa dos gestores do Sesi/DF
135. As alegações de defesa do Sr. Jamal Jorge Bittar foram protocoladas e juntadas ao processo em 8/7/2020, com documento não numerado (peça 42) , com o seguinte teor:
'DO RELATÓRIO DA CGU QUE CONSIDERA A IMPOSSIBILIDADE DE AVALIAR OS GASTOS E AÇÕES DESENVOLVIDAS NO PROGRAMA VIRA VIDA - DA DETERMINAÇÃO DE INSTAURAÇÃO DE AUDITORIA NO PROGRAMA VIRA VIDA- DOS RESULTADOS APRESENTADOS.
Segundo o trecho contido no item 06 instrução do TCU que transcreve parte do relatório de auditoria da CGU, é asseverado por aquele órgão de controle que 'a falta de confiabilidade nos dados referentes a quantidade de matriculas é uma das principais fragilidades do programa" e ainda, em outro trecho transcrito faz constar que "a forma sintética como as ações foram apresentadas pela entidade não possibilita a identificação das ações que foram realizadas no exercício de 2016, a exceção do EJA, inviabilizando a avaliação da regularidade dos gastos despendidos no programa'.
Pois bem, razão assiste aos órgãos de controle quando afirma que as ações foram apresentadas de forma sintética pela entidade! No entanto, se houve uma falha no detalhamento das despesas do Programa Vira Vida, isso não significa que estas ações não foram executadas e que a sua execução não ocorreu dentro dos estritos limites que devem nortear a conduta de um gestor probo e comprometido com a aplicação corretas dos recursos recebidos pelo SESI/DF.
Destarte, embora o programa tenha sido executado com o esmero e cuidado que se requer, propiciando, como bem-dito pela CGU, 'mais oportunidades aos adolescentes e jovens em situação de violência sexual", assim como "promove a elevação da escolaridade, a profissionalização, o cuidado com a saúde, o fortalecimento dos vínculos familiares e inserção no mercado de trabalho' é, igualmente importante destacar que o Vira Vida foi destinado, exclusivamente, aos jovens carentes da comunidade do DF.
Com efeito, não basta que a execução tenha sido feita dentro da legalidade e observando a economicidade, vantajosidade e o zelo que o administrador deve ter com os recursos destinados ao SESI/DF, é igualmente necessário que a lisura com que a aplicação dos recursos que foram destinados ao Vira Vida seja devidamente comprovado junto aos órgãos de controle e a sociedade.
Foi neste sentido, e considerando o teor do ofício e a instrução encaminhados pelo TCU, que foi determinado por mim, JAMAL JORGE BITTAR, Diretor Regional do SESI/DF, que a Controladoria do Sistema FIBRA deflagrasse auditoria no programa Vira Vida 2016.
Ao iniciar o procedimento de auditoria, a Controladoria do Sistema FIBRA notificou a funcionária responsável pelo Vira Vida, Senhora Maria Aparecida da Silva Soares Lima, para que fossem identificadas as 'ações realizadas pelo Programa Vira Vida no exercício de 2016 e comprovação da realização do 'Processo Sociopsicopedagógico dos Participantes'; comprovação da quantidade e participação dos inscritos/matriculados em 2016; e detalhamento e comprovação das despesas diretas no valor de R$ 2.459.236,16'.
Neste sentido, foi iniciado minucioso trabalho de levantamento, organização e digitalização dos documentos que detalham os gastos executados com aquele programa. Toda a documentação administrativa e sociopsicopedagógica foi desarquivada e encaminhada às dependências da Controladoria e sala anexa, localizadas no Edifício Sede da FIBRA, com deslocamento da Coordenadora e outros funcionários do Programa Vira Vida para o local dos trabalhos, como medida necessária à segurança da saúde do grupo em razão da pandemia de COVID 19.
Finalizada a auditoria, chegou-se à conclusão que do valor de R$ 2.459.236,16 (dois milhões quatrocentos e cinquenta e nove reais duzentos e trinta e seis reais) não foram localizados, até o presente momento, os comprovantes relativos aos gastos de R$ 77.266,84 (setenta e sete mil duzentos e sessenta e seis reais) . Importante ressaltar que a não localização de um percentual mínimo do valor se deu em virtude do volume de documentação a ser analisada e do tempo exíguo disponível para o encerramento da auditoria. Neste sentido, foi prorrogado o prazo (10 dias) para que a coordenação do Programa Vira Vida possa refazer a análise da documentação objetivando sanar os valores pendentes de comprovação.
Diante disso, vale ressaltar que a comprovação de R$ 2.381.969,32 (dois milhões trezentos e oitenta e um mil novecentos e sessenta e nove reais) está consolidada, conforme planilhas e cópias dos documentos em anexo.
Embora a auditoria deflagrada tenha detalhado os gastos feitos com o programa, o que revela, sobretudo, a inexistência de má fé ou dolo por parte do ordenador de despesas e de quaisquer outros empregados da entidade executora, não se pode fechar os olhos para o fato de que há necessidade de melhoria na execução e na prestação de contas do Vira Vida. Neste sentido, os achados de auditoria revelaram duas falhas que serão corrigidas nos próximos trabalhos, independentemente de ser defeso a inclusão do Vira Vida na gratuidade regimental (por força da novel política de gratuidade na entidade) .
Ante o exposto, encaminhamos anexo os documentos 'Relatório de Auditoria' e 'Plano de Auditoria', assim como, faremos o protocolo físico de CD (tamanho superior a 5 gigabits) com toda a documentação comprobatória das ações que foram realizadas no ano de 2016, o que viabiliza a avaliação da regularidade dos gastos despendidos no Programa Vira Vida.'
136. Sobre a auditoria realizada pela área de Controladoria do Sistema Fibra, mencionada pelo gestor em sua defesa, foi juntado relatório de auditoria na peça 43 e matriz com respostas às questões de auditoria na peça 44. Toda a documentação localizada e digitalizada sobre o Programa ViraVida 2016 foi juntada ao processo (peças 46 a 109) .
Análise
137. Nos termos da instrução de peça 31, a proposta aprovada para citação do gestor ocorreu nos seguintes termos:
a) citação, com fundamento nos arts. 10, § 1º, e 12, incisos I e II, da Lei 8.443/1992, do Sr. Jamal Jorge Bitar (CPF XXX.413.711-XX) , Diretor Regional do Serviço Social da Indústria - Departamento Regional Federal (Sesi/DF) , para que, no prazo de quinze dias, apresente suas alegações de defesa e/ou recolha aos cofres da entidade a quantia abaixo indicada, atualizada monetariamente a partir da respectiva data até o efetivo recolhimento, abatendo-se na oportunidade a quantia eventualmente ressarcida, na forma da legislação em vigor, em decorrência da autorização de gastos no montante de R$ 2.459.236,16 no Programa Vira Vida, sem que tenham sido apresentadas a comprovação da regularidade dos mencionados gastos, nem a descrição detalhada das ações do Programa, informando todas as atividades desenvolvidas, seus correspondentes gastos e os beneficiários do programa (parágrafos 6 a 10 desta instrução e peça 6, p. 50-58) ;
	Valor Original (R$) 
	Data da Ocorrência

	2.459.236,16
	31/12/2016

138. Para atendimento, o gestor determinou a instauração de auditoria por parte da Controladoria do Sistema Fibra, a qual notificou a funcionária responsável pelo programa para levantamento de toda a documentação comprobatória das ações realizadas - o que foi realizado com ajuda de outros funcionários encarregados do ViraVida.
139. Foi produzida extensa documentação (peças 46 a 109) sobre as diversas fases do programa, o que por vezes inclui questionários e entrevistas aplicados aos jovens participantes, nos quais ficam registradas informações consideradas delicadas e de foro íntimo, razão pela qual se procedeu à aposição de sigilo em todas essas peças, para preservação de informações pessoais dos jovens participantes do programa.
140. Sobre o mérito das alegações e documentos apresentados, cabe inicialmente destacar trechos do relatório de auditoria que apurou as ações do ViraVida 2016 (peça 43) :
'Foi possível observar, no decorrer da análise da documentação juntada, a ausência de padronização nos registros das atividades, bem como de processos de trabalho, nas turmas VV09 e VV10. Há melhoria significativa na qualidade das informações da turma VV11, cujas atividades tiveram início em 20/05/2016.
Foram encontrados relatórios e demonstrativos em planilhas de parte das atividades realizadas e a ausência de listas de presença dos inscritos foi suprida, em parte, por fotos das ações e das atividades desenvolvidas.
Informações complementares foram prestadas pela Coordenadora Maria Aparecida da Silva Soares Lima, por meio de Entrevista.
A comprovação das despesas diretas deu-se de acordo com as informações/documentações apresentadas pelas áreas contábil, financeira e de gestão de pessoas, em trabalho realizado pelo Supervisor Técnico do PVV André Luís de Oliveira, supervisionado pela Controladoria.
Os impedimentos, conforme observados, foram dirimidos em reunião realizada pela Controladoria no dia 24/06/2020, às 15h00, com a participação da Coordenadora do PVV Maria Aparecida da Silva Soares Lima, do Supervisor Técnico do PVV André Luis de Oliveira, do Gerente Jurídico André Luís Pinheiro Guimarães, da Gerente Executiva Corporativa Renata Raquel Jorge Marques, e da Controladora Cristine Aparecida Muniz Menezes, devidamente registrada em Ata (processo administrativo nº 0006464/2020) .
Do valor de R$ 2.459.236,16 não foram localizados, em razão do curto prazo, os comprovantes relativos aos gastos de R$ 77.266,84. Diante disso, a comprovação de R$ 2.381.969,32 está consolidada, conforme planilhas e cópias dos documentos em anexo.'
141. Cabe destacar ainda a quantidade de alunos identificada a partir dos exames da auditoria e documentação apurada (peça 44, p. 2) :
3. Qual o número de adolescentes e jovens atendidos por turma no exercício de 2016?
VV09: 42 inscritos (as) 
VV10: 54 inscritos (as) 
VV11: 83 inscritos (as) 
Total em 2016: 179 inscritos (as) 
142. Ao final, a auditoria da Controladoria do Sistema Fibra registrou os seguintes achados de auditoria (peça 43, p. 5-6) :
'2.1. Ausência de comprovantes ou recibos de gastos no valor de R$ 77.266,84.
Embora tenham sido envidados esforços pelas áreas contábil e financeira, do levantamento realizado no período de 13 (treze) dias do Cronograma de Trabalhos, não foram localizados os comprovantes/recibos no valor total de R$ 77.266,84, não sendo possível, por esse motivo, dar-se por encerrada a auditoria.
2.2. Ausência de padronização e/ou metodologia do processo de trabalho:
Destaca-se que, no exercício de 2016, 3 (três) turmas do Programa Vira Vida foram desenvolvidas em períodos concomitantes, mas com sequência de ações em períodos distintos, como no quadro abaixo.
 (...) 
Da análise da documentação relativa ao exercício de 2016, verificou-se a ausência de padronização e/ou metodologia no registro das atividades.
Nesse sentido, a auditoria identificou documentos sem aparente padrão de informações, registro das atividades por meio de relatórios e fotos em lugar de lista de presença de alunos, além da ausência de registro padronizado das ações socioeducativas.
Em resumo, os procedimentos implantados pelo Programa Vira Vida, no exercício de 2016, denotam ausência de metodologia na condução dos processos.
2.3. Ausência de sistema de informação informatizado para registro seguro das atividades:
Os processos e ações foram registrados apenas por meio físico, em planilhas word ou excell, que não garantem a qualidade dos registros e a segurança da informação. Tome-se, como exemplo, a ausência de unificação do controle das horas/aula, considerando que cada turma VV tem listas de chamada no Programa Vira Vida, e também nos cursos ou disciplinas realizados por instituições parceiras do Sistema S, tendo por resultado informações discrepantes.'
143. Como resultado do trabalho de auditoria, foi também juntado ao processo um levantamento com diversas planilhas que contêm as despesas executadas no âmbito do programa no exercício de 2016 (peça 116) . As cópias juntadas foram extraídas com perda da informação sobre totalização das despesas mensais de pessoal em cada planilha (páginas 13 a 25) , mas com a informação sobre totalização das despesas da última folha é possível visualizar o descritivo dos valores apurados.
144. A partir do trabalho de auditoria realizado e de toda a documentação colacionada nos presentes autos, observa-se que o ViraVida foi executado em 2016, por meio de três turmas com 179 alunos atendidos, cujas despesas tiveram comprovação documental inicial para cerca de 97% dos recursos alocados no programa. Em momento posterior, foi apresentada complementação da resposta (peça 118) , informando que a diferença de R$ 77.266,84 havia diminuído com a descoberta de novos documentos de despesas (peças 119-129) , restando um valor residual de R$ 2.628,25, valor que pode ser considerado irrisório diante do total aplicado no programa (R$ 2,4 milhões) .
145. Outro aspecto que merece registro diz respeito ao apontamento da CGU de que "independentemente de como foram gastos os recursos, o gasto médio, anual, por aluno matriculado no Programa Vira Vida é de R$ 35.925,72, significativamente superior ao despendido no Ensino Fundamental e Médio, R$ 29.240,14 e R$ 20.280,67, respectivamente".
146. Entende-se que esse tipo de comparação (alunos do Programa ViraVida x alunos da rede regular de ensino) não pode ser considerado, por se tratar de situações distintas. Ainda que o programa seja executado com diversas falhas de registros de documentos e prestações de contas, a partir da volumosa documentação juntada ao processo sobre as ações realizadas em 2016, fica claro que o ViraVida não se resume a ações de ensino, tendo escopo mais amplo, com participação de psicólogos e outros profissionais, em vista da situação de vulnerabilidade social de seus jovens participantes - em sua maioria, vítimas de abuso sexual.
147. Diante de todo o exposto, considerando as informações e documentos apresentados pelo Sr. Jamal Jorge Bittar, é possível identificar o conjunto de ações executadas no exercício de 2016 no âmbito do ViraVida, de modo que se conclui pelo acolhimento das alegações de defesa apresentadas, de forma a afastar o débito imputado ao gestor, sem prejuízo de que as falhas na prestação de contas do programa e deficiências no atendimento a demandas da auditoria da CGU permaneçam registradas como ressalva às contas do responsável.
V.VIII. Divergências nos dados sobre as ações da Gratuidade e a operação da Unidade Sesi Taguatinga, devido à falta de integração entre os sistemas de informação utilizados e gestão deficiente do Programa  (peça 6, p. 58-64) 
148. Da análise das informações fornecidas pelo Sesi/DF referentes à execução e acompanhamento das ações da Educação Básica e Continuada nos exercícios 2015 e 2016, a CGU identificou divergências em relação às quantidades, previstas e realizadas, de alunos inscritos e de concluintes, tanto em relação às matrículas gratuitas quanto pagas, e ao funcionamento da Unidade Sesi de Taguatinga.
149. A CGU apurou que o Sesi/DF utiliza para verificação do alcance das metas da Gratuidade diversos sistemas: Sistema de Medição e Desempenho (SMD) , Sistema de Consolidação de Ações Educativas (SCAE) , Sistema de Gestão Escolar (SGE) , Sistema de Gestão e Controle (SIGECON) , ZEUS, Simulador da Gratuidade e Painel de Gestão. Como os sistemas não são integrados, há uma fragilização da segurança da informação, devido à necessidade da transferência de dados de um sistema para o outro de forma manual e/ou por meio de arquivos de exportação. Para o Sesi/DF, 'o simulador da gratuidade é o instrumento oficial de gestão da gratuidade regimental'. Entretanto, a CGU aponta que o Simulador da Gratuidade é um relatório gerado em Excel, ou seja, uma 'saída' de dados. Não armazena os dados de planejamento da Gratuidade, somente os referentes à execução, demonstrando que não pode ser considerado como uma ferramenta de 'gestão' completa. 
150. Em nível local, o Sesi/DF mantém dois sistemas distintos (Sigecon e Painel de Gestão) , os quais são utilizados para gestão até o âmbito das unidades operacionais. Pelo Painel de Gestão, é possível obter dados de planejamento e execução das ações, importante para o acompanhamento da Gratuidade, visto que ele, conforme informado pelo gestor, tem como diferencial 'manter particularidades importantes à gestão e operação do regional, oportunizando ações que os sistemas oficiais não entendem como fundamentais, pois observa a gestão até o âmbito das unidades operacionais'. O órgão de controle interno constatou que esse sistema necessita de melhorias, em decorrência das fragilidades identificadas pela equipe de auditoria. 
151. A primeira fragilidade constatada é a assimetria na utilização do Painel pelas unidades do Sesi/DF, pois essas utilizam a mesma terminologia, por exemplo, matrículas remanescentes, para computar situações diversas entre si. Outra fragilidade da gestão foi a identificação no Painel de Gestão do registro de 1.195 matrículas novas da Unidade Sesi Taguatinga no exercício de 2016, que não constavam no Simulador da Gratuidade, o que impactaria sensivelmente as metas do exercício.  
152. Questionada sobre as fragilidades apontadas pela CGU, a entidade manifestou-se informando que o Painel de Gestão é um instrumento interno para acompanhamento das ações operacionais e não é utilizado para cálculo da Gratuidade, e que a produção do Sesi Taguatinga está registrada no Painel somente para fins de acompanhamento interno das ações educacionais. Ainda registrou que o Sesi/DF é apenas usuário dos sistemas SMD, SCAE e Zeus, e da planilha do Simulador, sendo o Departamento Nacional do Sesi (Sesi/DN) o responsável por tais ferramentas.
153. A CGU argumenta que o Painel de Gestão é uma ferramenta necessária ao Sesi/DF para gestão das ações em Educação e Gratuidade. O fato de a entidade manter a utilização do Painel sem padronização de nomenclaturas e sem a possibilidade de extração de um relatório gerencial fragilizaria a fidedignidade da informação gerada e da prestação de contas das ações desenvolvidas. Assim, concluiu que a gestão do Programa da Gratuidade na entidade apresentava fragilidades em função da diversidade de sistemas de informações da Gratuidade, que não são integrados entre si, e que as áreas responsáveis pela gestão não conseguem apresentar dados compatíveis em relação às quantidades, previstas e realizadas, de alunos inscritos e de concluintes, tanto em relação às matrículas gratuitas quanto pagas, e ao funcionamento da Unidade Sesi de Taguatinga, referentes às ações executadas no exercício 2016.
154. Após essas análises, o controle interno apresentou as seguintes recomendações:
	Recomendação 1: Capacitar os atores envolvidos com a Gratuidade, com a finalidade de integração da equipe, e de padronização do entendimento sobre o programa e suas regras, e sobre a gestão dos sistemas envolvidos em sua operação - Painel de Gestão, Sistema de Medição e Desempenho (SMD) , Sistema de Consolidação de Ações Educativas (SCAE) , ZEUS, e outros que venham a ser utilizados. 
	Recomendação 2: Aperfeiçoar o Painel de Gestão, por meio da elaboração de manual de utilização, contendo as terminologias a serem adotadas, e da possibilidade de extração de relatórios gerenciais, além das planilhas eletrônicas, padronizando as informações a serem inseridas, de forma a espelhar os dados obtidos nos demais sistemas da Gratuidade disponibilizados pelo Departamento Nacional do Sesi, visando, inclusive, demonstrar de forma fidedigna a compatibilidade das quantidades previstas e realizadas, de alunos inscritos e de concluintes, tanto em relação às matrículas gratuitas quanto pagas.
155. O monitoramento feito pela CGU (peça 23, p. 10-11) acatou providências do Sesi/DF para atendimento da 1ª recomendação. Sobre o 2º comando, a unidade resolveu pela finalização do contrato do Painel de Gestão, o que resultou na perda de objeto e consequente cancelamento da recomendação do órgão de controle interno.
156. Diante das constatações e acompanhamento de implementação de providências do Sesi/DF pela Controladoria, considera-se que os trabalhos de auditoria e recomendações da CGU foram suficientes para tratar as falhas detectadas.
V.IX. Descompasso entre a execução física e financeira do Programa de Gratuidade no exercício de 2016, causado por fragilidades no planejamento  (peça 6, p. 64-68) 
157. A CGU analisou as metas físicas e financeiras, previstas e realizadas, no exercício de 2016, com o objetivo de avaliar o processo de planejamento e os resultados da Gratuidade, a fim de aferir o dimensionamento das metas pactuadas e se houve planejamento adequado para oferta das vagas no programa.
158. A entidade apresentou a previsão de oferta de 5.833 vagas para os cursos de Educação Básica e Continuada, sendo que, dessa quantidade, 2.343 foram efetivadas. Além disso, foi previsto o valor de R$ 14.777.448,19 para a Gratuidade, sendo que, desse total, foram gastos R$ 10.375.436,11.
159. O órgão de controle interno constatou a baixa execução física em relação ao planejado (somente 59,83% da meta foi executada) , ficando evidenciado que a redução da meta física não foi acompanhada da correspondente diminuição da meta financeira (que diminuiu 29,79%) . Ao fazer o cálculo do gasto médio anual por aluno, considerando as metas financeiras previstas e realizadas, apurou-se que houve significativa discrepância nas ações educacionais, relacionados à educação continuada: acréscimo de 216% no valor médio realizado por aluno (R$ 941,88) , em relação ao valor médio previsto (R$ 298,36) .
160. Ao ser questionada sobre essas discrepâncias, a entidade informou que ' (...) o custo final na realização dos cursos de Educação Fundamental e Ensino Médio em 2016 foi impactado pelos custos da gestão do negócio o que ocasionou a necessidade de reestruturação da área e redução de pessoal, realizada já no final do segundo semestre de 2016'. Além disso, para a Educação Continuada, acrescentou-se 'que o custo fixo necessário para manutenção da estrutura de atendimento para as metas planejadas ocasionou o incremento de custo da ação, além do investimento em campanhas de divulgação.'
161. A CGU avaliou que a argumentação dada pela Entidade para o não alcance da meta física da Educação Continuada (não conclusão da estrutura e não capacitação dos tutores) e para o aumento de 216% no gasto médio por aluno (custos fixos) , não era razoável, pois se não havia estrutura para ser mantida nem tutores selecionados e capacitados para as demandas, os custos fixos deveriam ter sido reduzidos. A Controladoria concluiu que a entidade não explicou o descompasso entre a execução física e financeira apontada pela equipe de auditoria, pois não restou evidenciado no processo de planejamento informado pela entidade que exista uma interface entre o planejamento e um processo de gestão de riscos, o qual traria insumos acerca da probabilidade de acontecerem eventos que poderiam impactar a eficiência e eficácia do programa. 
162. Após a análise da manifestação do Sesi/DF, o controle interno apresentou a seguinte recomendação:
	Recomendação 1: Implementar processo de gestão de riscos que resulte em insumos para o processo de planejamento das metas físicas e financeiras do programa de Gratuidade, a exemplo da probabilidade de acontecer eventos que impactem negativamente a eficiência e eficácia do programa.
163. O gestor do Sesi/DF apresentou documento que contemplaria Plano de Ação de Implantação e Gestão de Riscos, voltado ao programa de Gratuidade (peça 23, p. 11) , cujo conteúdo estava sendo avaliado pela CGU.
164. Assim, entende-se que a atuação do órgão de controle interno pode ser considerada suficiente para sanear as falhas encontradas, sem necessidade de atuação adicional por parte do controle externo.
V.X. Divulgação insuficiente dos cursos oferecidos pelo Programa Gratuidade  (peça 6, p. 68-70) 
165. A auditoria da CGU constatou que as formas de divulgação dos cursos do programa de Gratuidade realizados pela entidade limitam-se ao envio de e-mails para o público-alvo; à publicação dos editais de convocação, no portal da entidade, relacionados ao Ensino Médio, Educação Básica e Profissional (EBEP) , articulados entre Sesi/Senai; e à distribuição de cupons no formato de 'raspadinha', o qual contempla o recebedor a participar de ''cursos a distância na plataforma LMS".
166. Ademais, a publicidade do programa no site do Sesi/DF restringia-se apenas à divulgação de editais do EBEP. No exercício sob exame, estavam disponíveis apenas 4 (quatro) arquivos atinentes à convocação de candidatos de 2ª e 3ª chamada, não trazendo informações do edital inicial de divulgação das vagas. Essa situação vai de encontro ao item 2 do documento 'Política de Gratuidade Sesi/DR/DF', o qual preconiza que o comunicado de vagas para o ano letivo de cada modalidade será divulgado no site do Sistema Fibra em outubro, bem como o edital para o EBEP. 
167.  Além disso, não constavam no site http://\vww.sistemafibra.org.br/sesi/editais/editalgratuidade-ebep/educacao-basica-e-profissional-ebep-2016.html (acessado em 27/03/2017) , as informações primordiais a respeito do programa aos interessados, tais como: período de inscrição, documentação necessária e cursos oferecidos.  Ou seja, não havia um local próprio e de fácil visualização no portal da entidade, que tratasse da divulgação e do fornecimento de informações sobre os cursos da Gratuidade (por exemplo, cursos disponíveis, modalidades de ensino, documentação necessária, local e datas de inscrição, unidades participantes, divulgação do quantitativo de vagas, calendário de resultados, critérios de seleção, entre outros) . 
168. Como agravante, cabe reforçar a constatação específica do Relatório da CGU (e deste processo de contas) , no qual foi constatado que 62,77% das vagas de Educação Continuada gratuitas foram preenchidas com funcionários do Sesi/DF e Senai/DF, demonstrando que a entidade priorizou qualificar os empregados de serviços sociais autônomos em detrimento do público-alvo da Gratuidade (trabalhadores, dependentes, comunidade) . 
169.   Dessa forma, concluiu-se que a divulgação realizada pela entidade era insuficiente para garantir o princípio da publicidade, tanto de forma interna quanto externa e, consequentemente, abranger maior participação do público-alvo dos cursos oferecidos pelo Programa. Ouvida sobre a questão, a entidade não apresentou fatos novos, porém informou que adotaria providências para atender a recomendação emitida pela CGU, visando elidir as fragilidades identificadas pela auditoria. Assim, foi expedida a seguinte recomendação:
	Recomendação 1: Elaborar e executar plano de ação que contemple o desenvolvimento de nova estratégia para divulgação dos cursos e ações ofertados no âmbito do programa de Gratuidade, que contemple: a) exposição das informações em local específico e de fácil acesso na página principal; b)  indicação clara dos cursos que são pagos e os que são gratuitos contemplados pelo programa; c)  demonstração dos normativos próprios e federais que regulam o Programa da Gratuidade; d) provimento de informações detalhadas no Relatório de Gestão sobre Gratuidade (e.g. quantitativo de cursos ministrados no exercício, o quantitativo de cursos gratuitos oferecidos, assim como o custo total dos cursos ministrados) ; e) possibilidade de utilização de mídias alternativas a exemplo de: banners, revistas internas, cartilhas, folders, redes sociais, anúncios de rádio, mídia urbana, televisão etc.
170. Na auditoria do TCU sobre a transparência (TC Processo 014.248/2015-8) , a questão das falhas na divulgação dos cursos gratuitos foi verificada em todas as entidades fiscalizadas, indicando que o problema é sistêmico. O Acórdão 699/2016-TCU-Plenário tratou especificamente desse tema:
9.1. recomendar às entidades do 'Sistema S' regionais e nacionais (Senac, Senar, Senai, Sesc, Sesi, Sebrae, Sest/Senat, Sescoop) que divulguem amplamente nos seus respectivos sítios eletrônicos, de maneira centralizada, em cada um dos departamentos nacionais:
 (..) 
9.1.6. informações sobre as atividades e vagas gratuitas nos cursos, indicando com clareza as gratuidades instituídas por decreto;
171. A atuação da CGU é complementar aos esforços do Tribunal para promoção de transparência por parte das entidades do Sistema S, considerando-se suficientes os procedimentos adotados pelo órgão de controle interno e consequentes recomendações expedidas, as quais são objeto de monitoramento para verificação de implementação.
172. O Sesi/DF enviou à CGU, em 2/8/2019, a Cl Coord. de Educação 932/2019 (peça 23. P. 11-12) , apresentando os resultados alcançados nos anos de 2017, 2018, até o período atual do ano de 2019, e as Políticas de Gratuidade Regulamentar SESI - DF de 2017, 2018 e 2019. A adequação das providências vem sendo regularmente avaliada pela Controladoria em seu sistema Monitor.
173. Considera-se que a atuação do controle interno é suficiente para tratamento das falhas detectadas.
V.XI. Descompasso no planejamento e na execução da oferta de cursos de Educação Continuada para atendimento da Gratuidade, quando comparada com a oferta de cursos pagos  (peça 6, p. 71-75) 
174. A equipe de auditoria da CGU avaliou os cursos oferecidos pelo Sesi/DF na área de Educação Continuada, comparando os cursos gratuitos e os pagos. Conforme informações dos cursos foram extraídas do Sistema SMD, a entidade ofertou, ao longo do exercício de 2016, 32 cursos gratuitos de Educação Continuada, divididos em quatro áreas principais: Artesanato e decoração; Formação de profissionais em gestão; Formação de profissionais em serviços administrativos e gerais; e Formação para o trabalho.
175. Porém, conforme se observa no quadro a seguir, os cursos destinados à gratuidade estão concentrados na área de artesanato e decoração, em detrimento dos cursos voltados à formação de profissionais para a gestão, para serviços administrativos ou para o trabalho em geral.
	Tipos de cursos ofertados
	Pagos
	Gratuitos

	Artesanato e decoração
	9,32%
	30,69%

	Formação de profissionais em gestão
	53,38%
	23,60%

	Formação de profissionais em serviços administrativos e gerais
	31,51%
	24,61%

	Formação para o trabalho
	5,79%
	21,11%

	Fonte: Sistema de Medição e Desempenho (SMD) do Sesi/DF, 2016. Extraído do Relatório de Auditoria Anual de Contas 201.701.127, p. 72.

176. A CGU destacou ainda que os cursos gratuitos de formação de profissional, em sua maior parte, foram voltados para empregados do Sistema S, tema abordado em ponto específico. Os cursos a que a comunidade em geral teve acesso concentraram-se em artesanato e decoração, com 139 participantes, e formação de profissionais em serviços administrativos e gerais, com 244. Os cursos de 'Formação para o trabalho' foram integralmente oferecidos para empregados do Sesi/DF e seus dependentes.
177. Instada a se manifestar, a entidade registrou que 'o tema do curso é escolhido pela empresa ou o cliente que faz a opção pelo curso de seu interesse'. A CGU aponta que essa estratégia não é adequada, especialmente para os cursos gratuitos, pois caberia ao Sesi//DF propor cursos adequados, baseado em um estudo de demanda que atendesse a seu público-alvo. Não seria razoável esperar que o beneficiário do curso gratuito apresentasse essa demanda, uma vez que não possui uma visão sistêmica acerca das necessidades de capacitação (formação pessoal e profissional) esperadas pelo mercado.
178. A CGU concluiu que a entidade carece de um planejamento de oferta de cursos gratuitos na área de educação continuada que privilegie a formação profissional dos beneficiários da gratuidade. Assim, o controle interno apresentou as seguintes recomendações:
	Recomendação 1: Revisar o portfólio de cursos da Educação Continuada, com o objetivo de torná-los mais atrativos para o público-alvo do programa de Gratuidade e próximos das necessidades de capacitação em formação pessoal e profissional dos industriários do Distrito Federal e seus dependentes. 
	Recomendação 2: Elaborar (ou revisar, caso existente) e executar Plano de Marketing com o objetivo de divulgar os cursos gratuitos da Educação Continuada ministrados no âmbito do programa de Gratuidade para seu público-alvo.
179. Conforme manifestação do Sesi/DF (peça 23, p. 12) , foi encaminhado documento à CGU informando sobre a exclusão da Educação Continuada na Gratuidade Regulamentar, o que motivou o cancelamento das duas recomendações pelo órgão de controle interno.
180. Diante das providências adotadas, considera-se que a atuação da CGU é suficiente para tratar as falhas encontradas, não sendo necessária ação por parte do TCU nessa matéria.
V.XII. Inexistência de normativo interno formalizado que contenha as regras e diretrizes básicas para operacionalização da Política de Programa de Gratuidade  (peça 6, p. 75-76) 
181. Na avaliação da execução do Programa da Gratuidade, a CGU verificou que não há normativo interno formal que contenha as regras e diretrizes básicas para operacionalização do programa. O Sesi/DF disponibilizou documentação, que, em tese, seria utilizada no dia a dia pelos envolvidos que atuam diretamente no programa, com informações acerca da divulgação dos cursos e resultados, bolsas concedidas, critérios de acesso (documentações) , forma de classificação e pontuação, entre outras informações. Contudo, a documentação apresentada não tem caráter legal, isto é, não constitui norma interna de cumprimento obrigatório por parte dos funcionários e instituída pela alta administração (e.g. Portaria, Instrução de Serviço, entre outras) .  
182. Após a análise da manifestação do Sesi/DF, o controle interno apresentou a seguinte recomendação:
	Recomendação 1: Editar normativo interno que aborde as diretrizes, premissas básicas e formas de execução e acompanhamento do programa Gratuidade. 
183. Conforme pronunciamento do Sesi/DF (peça 23, p. 13) , foi encaminhado à CGU os documentos: Referenciais da Gratuidade SESI 2016, a Política de Gratuidade Regimental SESI-DR/DF 2018. A Controladoria considerou os documentos como adequados para atendimento da recomendação.
184. Assim, conclui-se que a atuação da CGU e consequentes recomendações expedidas são suficientes para tratar as falhas encontradas.
V.XIII. Ausência de documentos obrigatórios nos processos de seleção e matrículas de alunos beneficiários da Gratuidade  (peça 6, p. 76-78) 
185. A CGU avaliou as rotinas e os procedimentos realizados pela entidade quando da execução do programa da Gratuidade, notadamente os documentos constantes nos processos de seleção e inscrição dos beneficiários (comunidade de baixa renda, trabalhador e dependente) . Foram constatadas fragilidades que impactaram de forma negativa a distribuição das vagas nos cursos oferecidos. 
186. Considerando as normas vigentes referentes à Gratuidade (em especial o normativo 'Política de Gratuidade Sesi DR-DF2015') , foram escolhidos para avaliação trinta processos de seleção e inscrição dos alunos nas modalidades Educação Básica. Foram constatadas as seguintes irregularidades: a) ausência nos processos de matrículas de documentos obrigatórios e comprobatórios: Declaração da Gratuidade, Declaração de Baixa Renda, Termo de Compromisso e comprovante de residência; b) ausência de preenchimento de campos dos formulários Termo de Compromisso e Declaração da Gratuidade, como por exemplo: público-alvo (comunidade, convênio, usuário) , nome do curso a ser realizado e datas; e c)  ausência de assinatura do (a) Diretor (a) da escola nos formulários e documentações constantes nos processos analisados, bem como das testemunhas.
187. A entidade manifestou-se perante o órgão de controle interno, que, após análise dos comentários do gestor, registrou a seguinte recomendação:
	Recomendação 1: Supervisionar o cumprimento, quando elaborado, dos normativos internos que regem os processos de inscrição e seleção dos cursos acerca das validações e das documentações probantes dos cadastros dos inscritos nos cursos no âmbito da entidade, implantando processo de gestão da qualidade que envolva a verificação e revisão das matrículas realizadas do programa de Gratuidade, em especial ao que concerne à guarda de documentação dos beneficiários.  
188. O Sesi/DF apresentou documento (peça 23, p. 13) com informações prestadas pela área responsável CPOG SESI, bem como Cl CONTROLADORIA 895/2019, que solicita complementação da documentação. As ações da entidade continuam sob monitoramento do órgão de controle interno.
189. Conclui-se que os procedimentos da CGU são suficientes para sanear as falhas encontradas, não se fazendo necessária outra providência a cargo do Tribunal.
V.XIV. Ausência do registro de número do CPF dos responsáveis pelos alunos menores de idade no Sistema de Medição e Desempenho - SMD  (peça 6, p. 79-80) 
190. Ao analisar as informações extraídas dos sistemas informatizados relativos à gestão dos cursos da Gratuidade no âmbito do Sesi/DF, a CGU verificou a ausência de preenchimento de dados no campo Cadastro de Pessoa Física (CPF) do responsável legal ou financeiro no Sistema de Medição e Desempenho (SMD) constante no cadastro dos alunos menores de idade. São apresentadas apenas informações acerca do nome, número de telefone e data de nascimento.  
191. Ouvida, a entidade alegou que encaminharia a orientação da CGU, para que no Sistema de Consolidação de Ações Educativas (SCAE) , em que são inseridas as informações qualitativas que posteriormente são importadas para o SMD, passasse a ser obrigatória a inserção do CPF do responsável pelo aluno menor matriculado na gratuidade. Ressaltou ainda que a matrícula do aluno é cadastrada no Sistema de Gestão Escolar (SGE) , sistema este em que o dado é obrigatório, tanto para o aluno pagante quanto para o beneficiário da gratuidade. A CGU concluiu não ser razoável que a entidade não dispusesse de um dado básico como CPF, por falta de integração de seus sistemas informatizados. Propôs, assim, o seguinte:
	Recomendação 1: Tornar obrigatório o preenchimento do campo CPF nos sistemas informatizados dos responsáveis legais e financeiros dos alunos menores de idade no ato da realização das matrículas, bem como fazer constar nos processos cadastrais dos alunos a referida documentação probante, realizando a integração entre o SGE e o SMD para que essa informação esteja constando em todos os sistemas cuja governança pertença ao Sesi/DF.
192. O gestor da unidade encaminhou documentação (peça 23, p. 13-14) que informa o obrigatório registro do CPF nas matrículas, procedimento que, em conjunto com os documentos comprobatórios enviados, foi considerada pela CGU como adequado para atendimento da recomendação.
193. A ação do órgão de controle interno é suficiente para sanear a falha constatada.
V.XV. Ausência de indicadores de desempenho para aferir a performance da Educação Fundamental e utilização de apenas um indicador de eficácia para o Ensino Médio  (peça 6, p. 80-88) 
194. Com o objetivo de aferir o desempenho do Programa de Gratuidade do Sesi/DF, a equipe de auditoria da CGU requisitou os indicadores de desempenho utilizados para avaliação do programa.
195. Em relação à Educação Fundamental, a entidade informou que é utilizado, como indicador para medir o desempenho, a continuidade da matrícula em séries seguintes. Para a Educação Continuada, a entidade informou não existirem indicadores, por se tratar de programas/oficinas de curta duração (4h-8h) . Em relação à Educação de Jovens e Adultos (EJA) , que engloba os anos finais do Ensino Fundamental e o Ensino Médio, o Sesi/DF relatou não existirem indicadores. Por fim, quanto ao Ensino Médio, a nota do Exame Nacional do Ensino Médio (Enem) é usada como único indicador para avaliar a efetividade do programa.
196.  A CGU aponta que a continuidade da matrícula em séries seguintes não pode ser considerada um indicador de desempenho, por não trazer informações sobre o desempenho dos alunos em relação ao serviço prestado (no caso, o ensino fundamental) . Assim, exceto quanto às notas do Enem para o ensino médio, os demais cursos não têm qualquer índice para avaliação da eficiência e eficácia alcançadas por meio dos serviços prestados pelo Sesi/DF. 
197. Em relação às notas do Enem, a CGU avaliou que tal índice por si só não é suficiente para representar a amplitude e a diversidade de características do fenômeno monitorado, no caso o processo de ensino-aprendizagem do ensino médio. Registra ainda que se trata de um bom indicador de eficácia, mas indicadores de eficiência, efetividade e economicidade devem ser agregados, de modo subsidiário, para avaliar o desempenho dos serviços prestados nos cursos do ensino médio.
198. O Sesi/DF informou que utiliza outros indicadores de desempenho dos programas educacionais além da nota do Enem, tais como conselhos de classes, em que os processos dos alunos são tratados, relatórios do Sistema de Gestão Escolar, informações sobre proposta pedagógica, formas de avaliações dos cursos, e avaliações para emissão de certificado de conclusão para os cursos na educação continuada. Além disso, relatou que, para avaliação de desempenho dos alunos do ensino fundamental, é utilizado a Prova Brasil.
199. Porém, a CGU alega que essas informações relatadas pela entidade em sua manifestação não podiam ser consideradas indicadores de desempenho e sim informações que indicam o desempenho individual dos alunos dos cursos do Sesi.
200. O órgão de controle relata que, de acordo com a professora Maria das Graças Rua, indicadores são medidas que expressam ou quantificam um insumo, um resultado, uma característica ou o desempenho de um processo, serviço, produto ou organização. Ou seja, os indicadores devem permitir a aferição do grau de alcance dos objetivos estratégicos da entidade.
201.  Além disso, os indicadores são informações que permitem descrever, classificar, ordenar, comparar ou quantificar de maneira sistemática aspectos de uma realidade e que atendam às necessidades dos tomadores de decisões.
202. A CGU observa que, na resposta da entidade, não há indicação de uma coleta sistemática e integrada de dados de desempenho dos alunos de todos os centros de ensino, com definição de metas específicas para cada centro e/ou modalidade de ensino, por exemplo. Em vista das falhas encontradas, o Controle Interno recomendou o seguinte:
	Recomendação 1: Elaborar e executar processo de gestão de indicadores de desempenho que contenha as seguintes etapas: seleção, definição de metas, coleta e avaliação, desenvolvendo uma cesta de indicadores com completude suficiente para avaliar os aspectos de eficiência, eficácia e efetividade de todas as modalidades de ensino do Programa de Gratuidade. 
203. O Sesi/DF encaminhou em 8/7/2019 o Manual de Indicadores da Gratuidade e Demonstrativo de Metas (DN e DRs) para a CGU, que avaliou que os indicadores definidos são hábeis para avaliação da eficácia no cumprimento de metas estabelecidas, mas inadequados para avaliação da eficiência e efetividade das ações realizadas.
204. A implementação de medidas corretivas para aperfeiçoamento dos indicadores da Unidade está sob monitoramento da CGU, constituindo-se como medida suficiente para tratamento da falha constatada.
CONCLUSÃO
205. 	O presente processo cuida da apreciação da prestação de contas do Sesi/DF, assim como análise das respostas de audiências, diligências, oitivas e citação de entidades e/ou de seus responsáveis pelos atos de gestão, com vistas à emissão de opinião sobre a gestão de 2016.
206. Para avaliação das contas, foram priorizadas as áreas auditadas pela CGU e consequentes constatações realizadas em seu relatório de auditoria (peça 6) .
207. Assim, a partir das análises procedidas, foram considerados adequadas e suficientes a apuração, expedição de recomendações e monitoramento por parte do órgão de controle interno, para as seguintes constatações:
	- Ausência de mecanismos de controle interno que resguardem a entidade no que tange à gestão de riscos corporativos (itens 51 a 58) ;
	- Descumprimento das recomendações e inobservâncias dos prazos estabelecidos pela CGU (itens 59 a 64) ;
	- Discrepâncias nas informações do cumprimento das metas físicas e orçamentárias apresentadas no Relatório de Gestão (itens 65 a 73) ;
	- Ausência de critérios de qualidade dos indicadores de desempenho das ações finalísticas da entidade (itens 74 a 80) ;
	- Divergências nos dados sobre as ações da Gratuidade e a operação da Unidade Sesi Taguatinga, devido à falta de integração entre os sistemas de informação utilizados e gestão deficiente do Programa (itens 148 a 156) ;
	- Descompasso entre a execução física e financeira do Programa de Gratuidade no exercício de 2016, causado por fragilidades no planejamento (itens 157 a 164) ;
	- Divulgação insuficiente dos cursos oferecidos pelo Programa Gratuidade (itens 165 a 173) ;
	- Descompasso no planejamento e na execução da oferta de cursos de Educação Continuada para atendimento da Gratuidade, quando comparada com a oferta de cursos pagos (itens 174 a 180) ;
	- Inexistência de normativo interno formalizado que contenha as regras e diretrizes básicas para operacionalização da Política de Programa de Gratuidade (itens 181 a 184) ;
	- Ausência de documentos obrigatórios nos processos de seleção e matrículas de alunos beneficiários da Gratuidade (itens 185 a 189) ;
	- Ausência do registro de número do CPF dos responsáveis pelos alunos menores de idade no Sistema de Medição e Desempenho - SMD (itens 190 a 193) ; e
	- Ausência de indicadores de desempenho para aferir a performance da Educação Fundamental e utilização de apenas um indicador de eficácia para o Ensino Médio (itens 194 a 204) .
208. De outra forma, a partir de avaliação da unidade técnica e deliberações do Ministro Relator, foram priorizadas três constatações da Controladoria para aprofundamento, adoção de medidas preliminares de saneamento e exames adicionais, conforme segue.
208.1.	Impossibilidade de avaliar a correspondência entre os gastos dispendidos e as ações desenvolvidas no Programa Vira Vida, afetando a aferição do atingimento da meta de aplicação de 1/3 da Receita Líquida de Contribuição Compulsória (RLCC) em Educação no exercício 2016 (itens 127 a 147) - após análise preliminar por parte da unidade técnica, o Ministro Relator determinou que o assunto fosse reanalisado, inclusive com autorização para citação, tendo em vista não terem sido apresentados à CGU documentos comprobatórios da execução do programa ViraVida no exercício de 2016.
	Procedida a citação do Diretor Regional do Sesi/DF para apresentação de alegações de defesa ou recolhimento do débito, o gestor determinou a instauração de auditoria por parte da Controladoria do Sistema Fibra, a qual, com ajuda de funcionários alocados no projeto, realizaram levantamento de volumosa documentação sobre os participantes beneficiados e detalhamento de valores e comprovantes dos gastos.
	A documentação comprobatória oferecida foi considerada suficiente para afastar o débito imputado ao gestor, razão pela qual será encaminhada proposta de acolhimento das alegações de defesa apresentadas, embora a falha permaneça como ressalva às contas do Sr. Jamal Jorge Bittar.
208.2.	Descompasso entre as metas físicas e financeiras das ações de gratuidade devido a falhas na metodologia de apuração do valor a ser aplicado no Programa (itens 109 a 126) - o apontamento da CGU avaliou e questionou a metodologia aplicada pelo Sesi para cálculo das vagas destinadas à gratuidade.
	A forma de apropriação de despesas definida para o Sesi foi o custeio por absorção, em que custos indiretos são proporcionalmente rateados entre as áreas finalísticas da entidade, o que inclui a área de Educação. A metodologia encontra-se amparada por Resolução do Sesi/CN e teve sua regularidade detalhadamente analisada no âmbito do processo de prestação de contas do Sesi/DN (TC Processo 000.061/2018-2) , recentemente julgado por relação por meio do Acórdão 12073/2021-TCU-Primeira Câmara (sessão em 24/8/2021) , sem que o tema da metodologia de custeio por absorção tivesse constado entre as ressalvas ou deliberações dirigidas à unidade.
	Ademais, a própria Controladoria-Geral da União já cancelou sua recomendação dirigida ao ente regional, por acolher sustentação no sentido de que tal tema é de competência dos entes nacionais (Conselho Nacional e Departamento Nacional do Sesi) .
	Dessa forma, tendo em vista que o assunto foi devidamente analisado pela unidade técnica competente e deliberado no processo adequado - prestação de contas 2016 do Sesi/DN -, será proposto encaminhamento pelo acolhimento dos argumentos apresentados pelo ente nacional e afastar o apontamento pela irregularidade e/ou ressalva do procedimento adotado pelo Sesi/DF.
208.3. 	Desvirtuamento do Programa da Gratuidade, com a aplicação irregular de 62,77% dos gastos da modalidade Educação - Educação Continuada, utilizada para capacitar empregados do Sesi/DF (itens 81 a 108) - o assunto foi objeto de audiência dos gestores responsáveis, cujas razões de justificativas apresentadas (por um dos responsáveis, o outro foi revel) foram rejeitadas por insuficientes para afastar as condutas irregulares, conforme segue:
Irregularidade: Desvio de finalidade na destinação de vagas do Programa de Gratuidade para treinamento de servidores do Sesi/DF, Senai/DF e outras entidades do Sistema S, em detrimento dos funcionários da indústria e seus dependentes de baixa renda, público-alvo do programa, em afronta ao Decreto 6.637/2008.
Responsável 1: Sr. Jamal Jorge Bittar, CPF XXX.413.711-XX
Cargo: Diretor Regional do Sesi/DF, de 1º/1 a 31/12/2016
Conduta: autorizar e/ou permitir a participação de funcionários de entidades do Sistema S, especialmente Sesi/DF e Senai/DF, utilizassem vagas do Programa de Gratuidade que deveriam ser obrigatoriamente destinadas a pessoas de baixa renda, o que no exercício de 2016 representou 62,77% dos recursos do programa irregularmente alocados.
Nexo de causalidade: na qualidade de dirigente máximo das quatro entidades do chamado Sistema Fibra (Sesi/DF, Senai/DF, IEL/DF e federação patronal Fibra) , cabia ao gestor adotar medidas para garantir o correto e regular direcionamento dos recursos ao público-alvo do programa, conforme estabelece o Decreto 6.637/2008.
Responsável 2: Sr. Albano Esteves de Abreu, CPF XXX.059.621-XX
Cargo: Superintendente do Sesi/DF, de 1º/1 a 31/12/2016
Conduta: autorizar e/ou permitir a participação de funcionários de entidades do Sistema S, especialmente Sesi/DF e Senai/DF, utilizassem vagas do Programa de Gratuidade que deveriam ser obrigatoriamente destinadas a pessoas de baixa renda, o que no exercício de 2016 representou 62,77% dos recursos do programa irregularmente alocados.
Nexo de causalidade: na qualidade de dirigente do Sesi/DF, cabia ao gestor adotar medidas para garantir o correto e regular direcionamento dos recursos ao público-alvo do programa, conforme estabelece o Decreto 6.637/2008.
209. Diante da gravidade da irregularidade apurada, cabe julgar irregulares as contas dos gestores Jamal Jorge Bittar e Albano Esteves de Abreu, com aplicação de multa, nos termos dos arts. 209, II e 268, I, do RI/TCU. Sem embargo, considerando a postura dos gestores de buscar complementação posterior para vagas aplicadas ao Programa de Gratuidade e de passar a vedar a destinação de vagas gratuitas a funcionários do Sistema S, assim como o fato de que a prática parece ter iniciado em gestões anteriores à atual, entende-se que tais circunstâncias podem constituir, a critério do Ministro Relator, elementos atenuantes na dosimetria da multa a ser aplicada.
PROPOSTA DE ENCAMINHAMENTO
210. 	Diante do exposto, submetem-se os autos à consideração superior, propondo:
	a) considerar o Sr. Albano Esteves de Abreu (CPF XXX.059.621-XX) revel quanto à audiência regularmente realizada por meio do Ofício 0565/2019-TCU/SecexTrabalho, de 27/6/2019 (peça 14) , com recebimento comprovado na peça 17;
	b) acolher as alegações de defesa apresentadas pelo Sr. Jamal Jorge Bittar (CPF XXX.413.711-XX) , em face da documentação comprobatória oferecida sobre participantes beneficiados e detalhamento de valores e comprovantes de gastos do Programa ViraVida, considerada suficiente para afastar o débito imputado ao gestor;
	c) acolher as razões de justificativas apresentadas pelo Sr. Jamal Jorge Bittar (CPF XXX.413.711-XX) , estendendo-as para o Sr. Albano Esteves de Abreu (CPF XXX.059.621-XX) , sobre a forma de apropriação de despesas definida para o Sesi mediante custeio por absorção, para cálculo de vagas do Programa de Gratuidade;
	d) rejeitar as razões de justificativas apresentadas pelo Sr. Jamal Jorge Bittar (CPF XXX.413.711-XX) , por desvio de finalidade na destinação de vagas do Programa de Gratuidade para treinamento de servidores do Sesi/DF, Senai/DF e outras entidades do Sistema S, em detrimento dos funcionários da indústria e seus dependentes de baixa renda, público-alvo do programa, em afronta ao que dispõe o Decreto 6.637/2008;
e) com fundamento nos arts. 1º, inciso I, 16, inciso III, alínea b, da Lei 8.443/1992 c/c os arts. 19, parágrafo único, e 23, inciso III, da mesma Lei, e com arts. 1º, inciso I, 209, inciso II, 210, § 2º, e 214, inciso III, do Regimento Interno, que sejam julgadas irregulares as contas dos Srs. Jamal Jorge Bittar (CPF XXX.413.711-XX) e Albano Esteves de Abreu (CPF XXX.059.621-XX) , respectivamente Diretor Regional e Superintendente do Sesi/DF no exercício avaliado, em decorrência do uso indevido de 70,17% do valor destinado ao Programa da Gratuidade para treinamento de funcionários do Sistema S, em detrimento do público-alvo do programa, em violação ao art. 69, §3º, combinado com o art. 6º, §2º, do Decreto 57.375/1965;
	f) com fundamento nos arts. 1º, inciso I, 16, inciso I, 17 e 23, inciso I, da Lei 8.443/1992 c/c os arts. 1º, inciso I, 207 e 214, inciso I, do Regimento Interno, que sejam julgadas regulares as contas dos demais agentes do Rol de Responsáveis (peça 2) , dando-lhes quitação plena; 
g) aplicar aos Srs. Jamal Jorge Bittar (CPF XXX.413.711-XX) e Albano Esteves de Abreu (CPF XXX.059.621-XX) , respectivamente Diretor Regional e Superintendente do Sesi/DF no exercício avaliado, individualmente, a multa prevista no art. 58, inciso I, da Lei 8.443/1992 c/c o art. 268, inciso I, do Regimento Interno, fixando-lhes o prazo de 15 (quinze) dias, a contar das notificações, para comprovarem, perante o Tribunal (art. 214, inciso III, alínea "a", do Regimento Interno) , os recolhimentos das dívidas aos cofres do Sesi/DF, atualizadas monetariamente desde a data do presente acórdão até a dos efetivos recolhimentos, se forem pagas após o vencimento, na forma da legislação em vigor;
	h) 	autorizar, desde logo, nos termos do art. 28, II, da Lei 8.443/1992, a cobrança judicial da dívida, caso não atendidas as notificações;
	i) autorizar, caso requerido e se o processo não tiver sido remetido para cobrança judicial, o parcelamento da dívida em até 36 (trinta e seis) parcelas mensais e consecutivas, nos termos do art. 26 da Lei 8.443/1992 c/c o art. 217 do RI/TCU, fixando-se o vencimento da primeira parcela em 15 dias, a contar do recebimento da notificação, e os das demais a cada 30 dias, devendo incidir sobre cada valor mensal os correspondentes acréscimos legais, na forma prevista na legislação em vigor, bem como esclarecer ao responsável que, em caso de parcelamento da dívida, a falta de pagamento de qualquer parcela importará no vencimento antecipado do saldo devedor (art. 217, § 2º, do RI/TCU) ; e
	j) dar ciência do acórdão que vier a ser proferido, assim como do relatório e do voto que o fundamentarem, ao Serviço Social da Indústria - Departamento Regional do Distrito Federal (Sesi/DF) ."
2.	A procuradora-geral Cristina Machado da Costa e Silva, representando o MP/TCU, manifestouse de acordo com a análise realizada pela SecexDesenvolvimento[footnoteRef:3]. [3:  Peça 164.] 
É o relatório.

Alícia da Rocha Silva (OAB/DF 11.874), Cristine Aparecida Muniz Menezes (OAB/DF 18.441) e outros, representando Departamento Regional do Sesi no Distrito Federal; Cássio Augusto Muniz Borges (OAB/RJ 91.152), Fabíola Pasini Ribeiro de Oliveira (OAB/DF 29.740) e outros, representando Serviço Social da Indústria - Departamento Nacional.

Procuradora-Geral Cristina Machado da Costa e Silva.

PRESTAÇÃO DE CONTAS. DEPARTAMENTO REGIONAL DO SESI NO DISTRITO FEDERAL. EXERCÍCIO DE 2016. IRREGULARIDADE NA EXECUÇÃO DO PROGRAMA. GRATUIDADE. CONTAS IRREGULARES. MULTA. CONTAS REGULARES.

PRESTAÇÃO DE CONTAS (PC)

Secretaria de Controle Externo do Desenvolvimento Econômico (SecexDesenvolvimento).

Em exame a prestação de contas do Departamento Regional do Serviço Social da Indústria no Distrito Federal (Sesi/DF) relativa ao exercício de 2016. 
A Controladoria-Geral da União, após verificar o desempenho e a conformidade da gestão dos responsáveis, concluiu pela regularidade, com ressalva, das contas do Sr. Jamal Jorge Bittar, diretor regional do Sesi/DF, e do Sr. Albano Esteves de Abreu, superintendente, em razão de diversas impropriedades, listadas no certificado de auditoria anual[footnoteRef:2]. [2:  Peça 7.] 
Entre as impropriedades levantadas, o órgão de controle interno relatou não ter sido demonstrada a regularidade da aplicação dos recursos destinados a ações do programa Vira Vida, havendo fortes indícios da ocorrência de prejuízo à entidade. Além disso, tal ocorência teria impedido a correta aferição do atingimento da meta financeira de ações educacionais gratuitas estabelecidas no Decreto 6.637/2008.
Diante disso, a antiga Secretaria de Controle Externo do Trabalho e Entidades Paraestatais -SecexTrabalho realizou a citação do Sr. Jamal Jorge Bittar, em decorrência da autorização de gastos no montante de R$ 2.459.236,16 para o referido programa, sem que tivessem sido apresentadas a comprovação da regularidade dos gastos e a descrição detalhada de suas ações.
Outra importante constatação da CGU, que impactou diretamente a análise das presentes contas, refere-se ao uso indevido dos valores destinados ao programa de gratuidade para treinamento dos próprios funcionários do Sesi/DF. A irregularidade foi objeto de audiência do Sr. Jamal Jorge Bittar e do Sr. Albano Esteves de Abreu.
A unidade instrutiva também adotou medidas preliminares de saneamento dos autos, como diligência e oitiva, visando o aprofundamento das questões levantadas pelo controle interno.
Com a reformulação da estrutura organizacional deste Tribunal, a Secretaria de Controle Externo do Desenvolvimento Econômico - SecexDesenvolvimento passou a ser a unidade instrutiva responsável pela condução do processo. No mérito, a secretaria considerou que a documentação comprobatória oferecida pelo então diretor regional do Sesi/DF foi suficiente para afastar o débito que lhe foi imputado, razão pela qual propôs o acolhimento de suas alegações de defesa.
No entanto, com relação ao desvirtuamento do programa de gratuidade, utilizado para capacitar empregados do próprio Sesi/DF, em descompasso com as normas, a unidade instrutiva entendeu que as razões de justificativa apresentadas pelo Sr. Jamal Jorge Bittar devem ser rejeitadas. O Sr. Albano Esteves de Abreu, também chamado em audiência pela mesma falha, permaneceu silente.
Diante da gravidade da irregularidade apurada, a SecexDesenvolvimento propôs julgar irregulares as contas do diretor regional e do superintendente do Sesi/DF, com a aplicação da multa regimental. Quanto aos demais agentes listados no rol de responsáveis, propôs que suas contas sejam julgadas regulares, dando-lhes quitação plena.
A procuradora-geral do MP/TCU, Cristina Machado da Costa e Silva, manifestou-se de acordo com a proposta.
II
O programa Vira Vida, criado pelo Conselho Nacional do Sesi e realizado em parceria com instituições do Sistema S, tem por objetivo, segundo o Sesi/DF, dar mais oportunidades aos adolescentes e jovens em situação de violência sexual. Como proposta socioeducativa, ele promove a elevação da escolaridade, a profissionalização, o cuidado com a saúde, o fortalecimento dos vínculos familiares e a inserção no mercado de trabalho.
A falta de confiabilidade dos dados referentes à quantidade de matrículas foi considerada pelo controle interno uma das principais fragilidades do programa. Além disso, a forma sintética como as ações foram apresentadas pela entidade não possibilitava a identificação das ações realizadas, inviabilizando a avaliação da regularidade dos gastos despendidos.
A constatação motivou a citação do Sr. Jamal Jorge Bittar, em razão dos indícios da ocorrência de prejuízo à entidade.
Para atendimento a este Tribunal, o gestor determinou a instauração de auditoria no programa, com o levantamento da documentação comprobatória das ações realizadas, em suas diversas fases, e as despesas executadas durante o exercício de 2016.
Após examinar as informações e os documentos anexados aos autos pelo diretor regional, a SecexDesenvolvimento concluiu ser possível identificar o conjunto de ações executadas em 2016 no âmbito do programa Vira Vida, de modo que concluiu pelo acolhimento de suas alegações de defesa, e o afastamento da imputação de débito.
Apesar das falhas na prestação de contas do programa e a deficiência no pronto atendimento às demandas da auditoria da CGU, acolho as alegações de defesa do responsável, na forma proposta pela unidade instrutora.
III
As demais ressalvas apontadas pela CGU relacionamse, principalmente, à gestão do programa de gratuidade, objeto de anexo específico do relatório de auditoria.
O controle interno realizou trabalho minucioso na gestão do programa, o qual constituiu relevante fonte de informação para questões que mereceram exame técnico mais aprofundado por parte deste Tribunal.
Uma dessas questões refere-se ao uso indevido dos valores destinados ao programa de gratuidade para treinamento dos próprios funcionários da entidade, ocorrência que foi objeto de audiência do diretor regional e do superintendente do Sesi/DF.
O regulamento do Sesi estabelece que parte da receita líquida da contribuição compulsória deve ser vinculada à educação, em ações de educação básica e continuada e, também, à saúde, ao esporte, à cultura e ao lazer, sendo que metade dessa parcela deve ser destinada à gratuidade.
Nos termos do art. 69, § 3º, as ações de gratuidade destinam-se aos trabalhadores e seus dependentes de baixa renda que, preferencialmente, sejam alunos matriculados na educação básica e continuada.
No relatório de auditoria, a CGU informou que, em atendimento à norma, o Sesi/DF concedeu 1.284 matrículas para cursos gratuitos, o que representou despesa de R$ 1.209.373,17. Desse total, 846 foram destinadas a empregados e dependentes da própria entidade e do Serviço Nacional de Aprendizagem Industrial do Distrito Federal (Senai/DF) . Relatou ainda que 55 matrículas pertenciam a empregados do Serviço Social do Comércio do Distrito Federal (Sesc/DF) .
Portanto, quase 63% das matrículas gratuitas no exercício de 2016 destinaram-se à qualificação de empregados dos serviços sociais autônomos. Em termos financeiros, correspondem a R$ 848.633,35, ou 70,17% do total da modalidade.
Acompanho as conclusões da SecexDesenvolvimento no sentido de que a irregularidade tem natureza grave e impacta diretamente o julgamento das presentes contas.
A destinação de ações educacionais para capacitação de seus próprios empregados e de outras entidades do Sistema S, em detrimento dos trabalhadores e de seus dependentes de baixa renda, não afronta apenas o princípio da razoabilidade, mas configura desvio de finalidade na aplicação dos recursos do programa de gratuidade, por infração ao art. 69, § 3º, combinado ao art. 6º, § 2º, do regulamento do Sesi.
Em resposta à audiência, o Sr. Jamal Jorge Bittar argumentou ter havido falha na interpretação do texto do Decreto 6.637/2008, mas que não teria havido má-fé dos gestores na utilização de recursos da gratuidade para treinamento de seus próprios funcionários[footnoteRef:3]: [3:  Peça 22, p. 1-2.] 
"[...] embora seja afirmado que houve uma distorção na finalidade do Decreto, é inegável que o conceito estabelecido no Decreto nº 6.637/2008 que instituiu o programa de gratuidade no SESI é bastante amplo, dando margem a interpretações quando da sua aplicabilidade.
 (...) 
[...] diante da amplitude contida no texto do Decreto nº 6.637/2008, e de suas possibilidades interpretativas, não houve qualquer má-fé por parte dos gestores do SESI/DR/DF ao destinar parte da gratuidade para determinado público, qual seja, dos trabalhadores do SESI e SENAI."
O regulamento do Sesi, aprovado pelo Decreto 57.375/1965, com as alterações promovidas pelo Decreto 6.637/2008, é taxativo no sentido de que parte da receita líquida de contribuição compulsória da entidade está afeta a finalidade específica, qual seja, ações educativas para trabalhadores e seus dependentes de baixa renda:
"Art. 6º. (...) 
 (...) 
§ 2º O SESI vinculará no seu orçamento geral parcela da receita líquida da contribuição compulsória para a educação, compreendendo as ações de educação básica e continuada, bem como ações educativas relacionadas à saúde, ao esporte, à cultura e ao lazer, destinadas a estudantes, conforme diretrizes e regras definidas pelo Conselho Nacional.
§ 3º Metade da parcela vinculada à educação será destinada à gratuidade nas ações previstas no § 2º.
 (...) 
Art. 69. O SESI vinculará no seu orçamento geral, anual e progressivamente, até o ano de 2014, o valor correspondente a um terço da receita líquida da contribuição compulsória, correspondente a vinte e sete inteiros e setenta e cinco centésimos por cento da receita bruta da contribuição compulsória, às ações mencionadas no § 2º do art. 6º, sendo que a metade deste valor, equivalente a um sexto da receita líquida da contribuição compulsória, deverá ser destinada à gratuidade.
 (...) 
§ 3º  As ações de gratuidade a que se refere este artigo serão destinadas aos trabalhadores e seus dependentes de baixa renda que, preferencialmente, sejam alunos matriculados na educação básica e continuada.
§ 4º A situação de baixa renda será atestada mediante declaração do próprio postulante." (destaquei) 
A condição de baixa renda é, portanto, critério indispensável para que o trabalhador tenha acesso aos cursos custeados por meio do programa de gratuidade. A partir do texto normativo, não há margem interpretativa para permitir que os empregados dos serviços sociais autônomos possam ser beneficiados com esses recursos.
Ainda que tais empregados estivessem enquadrados no perfil socioeconômico de baixa renda - o que não é razoável supor - gastos com formação e treinamento de funcionários são prerrogativas da entidade que não podem ser realizadas com os recursos da gratuidade.
Aliado ao fato de que menos de 30% dos recursos do programa foram destinados aos trabalhadores de baixa renda, acrescento que, segundo a CGU, a oferta de vagas para alunos beneficiários da gratuidade concentrou-se em cursos de artesanato e decoração, em detrimento de cursos na área de gestão e de formação para o trabalho (item 1.1.1.7 do relatório de auditoria) [footnoteRef:4]: [4:  Peça 6, p. 72-74.] 
"[...] há um elevado percentual de cursos gratuitos de artesanato e decoração, e, em contrapartida, os de formação de profissionais em gestão representam apenas metade do quantitativo disponibilizado nos cursos pagos.
 (...) 
Registra-se que os cursos gratuitos de formação de profissional, em sua maior parte, são voltados para os empregados do Sistema S, tema abordado em ponto específico do presente relatório. Aqueles que a comunidade em geral teve acesso, concentraram-se em artesanato e decoração [...]. Os cursos de Formação para o Trabalho foram integralmente oferecidos para os empregados do Sesi-DF e seus dependentes.
Dessa forma, constata-se que a entidade carece de um planejamento de oferta de cursos gratuitos na área de educação continuada que privilegie a formação profissional dos beneficiários da gratuidade."
O Sr. Jamal Jorge Bittar alegou que, em 2017, em atendimento à recomendação da CGU sobre o assunto, o Sesi/DF teria acrescentado ao programa de gratuidade os valores indevidamente direcionados em 2016 aos seus empregados e a  outros serviços sociais autônomos.
Em resposta à diligência, o Sesi/DF apresentou documentação demonstrando que, em 2017, teria sido de fato aplicado pela entidade o valor adicional de R$ 1.271.902,87 em ações educacionais gratuitas.
No entanto, a complementação dos valores no programa de gratuidade em anos seguintes, conforme argumentado, embora possa ser considerada atenuante da conduta do gestor, não elide a irregularidade consubstanciada na utilização de recursos em desacordo com a finalidade instituída por expressa disposição regimental, que considero grave o suficiente para macular a gestão dos responsáveis.
Destaco a alegação do diretor regional do Sesi/DF de que, estatutariamente, a operacionalização do programa de gratuidade era de responsabilidade do superintendente regional, cargo ocupado, à época, pelo Sr. Albano Esteves de Abreu, que permaneceu silente nos autos.
O regimento do Sesi estabelece que as atribuições e tarefas da administração regional poderão ser exercidas mediante outorga conferida ao superintendente, administrador ou preposto designado pelo diretor regional (art. 45, parágrafo único) . Não foram anexadas aos autos, todavia, documentação que comprove a alegação sustentada pelo Sr. Jamal Jorge Bittar.
Por conseguinte, considerando os fatos e as análises reportadas na instrução e os precedentes deste Tribunal, rejeito as razões de justificativa do Sr. Jamal Jorge Bittar, na linha proposta pela SecexDesenvolvimento e pelo MP/TCU, de modo que suas contas devem ser julgadas irregulares, bem como as do Sr. Albano Esteves de Abreu, com a aplicação aos responsáveis da multa prevista no art. 58, I, da Lei 8.443/1992.
-*-
Necessário rememorar que o sistema Sesi é financiado quase em sua totalidade por meio de recursos públicos. Seu programa de gratuidade para alunos de baixa renda tem grande relevância social, dinamizando diretamente as políticas públicas de qualificação profissional.
A minuciosa ação de controle da CGU, por meio da auditoria de gestão, possibilitou evidenciar prática irregular e danosa, em que a maior parte dos recursos destinados ao programa estava sendo desviada pelo Sesi/DF para finalidade diversa da previsão regimental.
A prestação de contas é o processo mais icônico do dever de transparência e do comprometimento com o alcance de resultados dos quais devem estar imbuídos os gestores de recursos públicos. A partir das recomendações formuladas pelo controle interno, assim como das deliberações desta Corte, é possível contribuir para o aperfeiçoamento dos processos de trabalho e para a melhoria dos controles internos dos órgãos e entidades, auxiliando o cumprimento de suas finalidades institucionais.
Destaco que a equipe de auditoria da CGU concluiu haver diversas falhas nos controles internos da entidade, ressaltando que tais fragilidades, combinadas com a inexistência de avaliação de riscos, expõe o Sesi/DF a fraudes, corrupções, prejuízos, eventualidades e consequências indesejáveis, bem como reduz a probabilidade de atingimento de seus objetivos institucionais.
Por essa razão, o controle interno endereçou recomendações à entidade, que vão ao encontro das constatações desta Corte, em especial a auditoria feita sobre a transparência do Sistema S, apreciada mediante o Acórdão 699/2016-TCU-Plenário, de minha relatoria, em que foram detectadas diversas falhas nos controles internos dessas entidades.
Por fim, tenho que as demais informações e constatações da CGU sobre a gestão da unidade auditada foram adequadamente abordadas pelo órgão de controle interno, por meio de recomendações destinadas a corrigir as fragilidades ou impropriedades identificadas, motivo pelo qual considero tais  providências suficientes.
Diante do exposto, manifesto-me pela aprovação do acórdão que ora submeto à apreciação deste Colegiado.
TCU, Sala das Sessões, em 5 de abril de 2022.
Weder de Oliveira
Relator